【裁判字號】    99,訴,1321
【裁判日期】    991005
【裁判案由】    土地增值稅
【裁判全文】
臺北高等行政法院判決
                                      99年度訴字第1321號
                                     99年9月14日辯論終結
原      告  甲○○○
訴訟代理人  朱子慶  律師
            郭瑋萍  律師
            蔡鈞傑  律師
被      告  臺北市稅捐稽徵處
代  表  人  乙○○○○○○住同上
訴訟代理人  丙○○
            丁○○
上列當事人間土地增值稅事件，原告不服臺北市政府中華民國99
年4 月29日府訴字第09970043900 號訴願決定，提起行政訴訟，
本院判決如下：
    主  文
原告之訴駁回。
訴訟費用由原告負擔。
    事實及理由
一、事實概要：
    原告所有臺北市○○區○○段○○段327地號應有部分土地（
    宗地面積為4385.52平方公尺，權利範圍為三分之一，下稱
    系爭土地），原地目為「旱」，前經被告以民國（下同）59
    年7 月4 日府工二字第29248 號公告之「○○○○○○轄區
    主要計畫案」將系爭土地劃設編定為「保護區」，嗣臺北市
    政府復以68年12月20日府工二字第47627 號公告之「變更台
    北市都市計畫保護區（通盤檢討）案」，將系爭土地劃設編
    定為「住宅區（原為保護區，經都市計畫檢討主要計畫變更
    ，但因細部計畫及整體開發作業尚未完成，尚未能准許依變
    更後計畫用途使用）」迄今。嗣原告於98年9 月14日與訴外
    人己○○訂立土地所有權買賣移轉契約書，將其所有系爭土
    地出售予己○○，且於同日檢附臺北市政府98年8 月25日府
    產業農字第09833094600 號函核發之臺北市農業用地作農業
    使用證明書等相關資料，向被告所屬士林分處申報系爭土地
    之移轉現值，並按土地稅法第39條之2 第1 項規定，申請不
    課徵土地增值稅，經該分處審認系爭土地於72年8 月3 日農
    業發展條例修正增訂第27條規定生效時，已非屬農業用地，
    並無土地稅法第39條之2 第1 項規定之適用，應不得免徵土
    地增值稅，乃以98年9 月18日北市稽士林增字第0980036880
    0 號函復原告，否准原告不課徵土地增值稅之申請，並按一
    般用地稅率課徵土地增值稅計新臺幣（下同）4,352,557 元
    。原告不服，申請復查，案經被告審查結果認為：（一）系
    爭土地原經臺北市政府於59年7 月4 日以府工二字第29248
    號公告「○○○○○○轄區主要計畫案」劃定為保護區之農
    業用地。原告配偶戊○○於62年2 月1 日登記取得系爭土地
    後，復於96年8 月1 日夫妻贈與予原告，並申請依土地稅法
    第28條之2 第1 項規定：「配偶相互贈與之土地，得申請不
    課徵土地增值稅。但於再移轉第3 人時，以該土地第1 次贈
    與前之原規定地價或前次移轉現值為原地價，計算漲價總數
    額，課徵土地增值稅」不課徵土地增值稅。該土地前經臺北
    市政府於68年12月20日以府工二字第47627 號公告之「變更
    台北市都市計畫保護區（通盤檢討）案」變更為「住宅區（
    原為保護區，經都市計畫檢討主要計畫變更，但因細部計畫
    及整體開發作業尚未完成，尚未能准許依變更後計劃用途使
    用）。」至今未變更。嗣原告於98年9 月14日將系爭土地出
    售予訴外人己○○，並於同日向被告所屬士林分處申報土地
    現值，依土地稅法第39條之2 第1 項規定：「作農業使用之
    農業用地，移轉與自然人時，得申請不課徵土地增值稅。」
    申請不課徵土地增值稅，上開事實有臺北市政府都市發展局
    99年1 月14日北市都規字第09930341500 號函、被告99年1
    月18日公務電話紀錄、臺北市都市計畫整合查詢系統網頁、
    土地分區使用查詢畫面、土地所有權買賣移轉契約書及土地
    增值稅申報書等資料影本附卷可稽。經被告所屬士林分處審
    認系爭土地於72年8 月3 日所修訂農業發展條例第27條：「
    農業用地在依法作農業使用期間，移轉與自行耕作之農民繼
    續耕作者，免徵土地增值稅。」規定生效時，使用分區已變
    更為住宅區，非屬農業用地，依財政部98年7 月30日台財稅
    字第09804730570 號函釋略以：「所報原為農業用地於72年
    8 月3 日前因都市計畫變更編定為非農業區土地，在細部計
    畫未完成前，無法依據變更後之用地使用，經主管機關認定
    仍應依原來農業用地使用分區或用地別管制使用者，移轉時
    可否依土地稅法第39條之2 第1 項規定不課徵土地增值稅案
    ，仍請參照本部91年12月26日台財稅字第0910458277號函說
    明三辦理。說明：四、……貴轄社子島地區原為農業用地，
    於59年7 月4 日公告『○○○○○○轄區主要計畫案』內，
    劃為非農業區土地部分及陽明山區域原為保護區內之農業用
    地，於68年12月20日經都市計畫變更編定為住宅區部分，在
    細部計畫尚未完成前，無法依據變更後之用地使用，經主管
    機關認定仍應依原來農業用地使用分區或用地別管制使用者
    ，移轉時可否土地稅法第39條之2 第1 項規定不課徵土地增
    值稅，均請參照本部91年12月26日台財稅字第0910458277號
    函說明三辦理，以符規定。」及該部91年12月26日台財稅字
    第0910458277號函：「有關原為農業用地於65年經都市計畫
    編定為○○風景區土地之繼承、贈與或移轉，其遺產稅、贈
    與稅或土地增值稅之徵免，復如說明。說明：……三、至於
    土地增值稅部分，本案土地於65年既經都市計畫編定為○○
    風景區土地( 非屬都市計畫內農業區或保護區之農業用地)
    ，其於72年8 月3 日農業發展條例修正增訂第27條條文生效
    時，已非屬農業發展條例施行細則第2 條第2 項（編者註：
    94年修正為第14條之1 ）規定之『前項農業用地』，故於移
    轉時應無上述農業發展條例第37條第1 項( 土地稅法第39條
    之2 第1 項) 不課徵土地增值稅規定之適用。」等規定，系
    爭土地移轉時已無不課徵土地增值稅之適用，應依土地稅法
    第5 條第1 項第1 款：「土地增值稅之納稅義務人如左：一
    、土地為有償移轉者，為原所有權人。」同法第28條前段：
    「已規定地價之土地，於土地所有權移轉時，應按其土地漲
    價總數額徵收土地增值稅。」同法第33條：「土地增值稅之
    稅率，依下列規定：一、土地漲價總數額超過原規定地價或
    前次移轉時核計土地增值稅之現值數額未達百分之一百者，
    就其漲價總數額徵收增值稅百分之二十。二、土地漲價總數
    額超過原規定地價或前次移轉時核計土地增值稅之現值數額
    在百分之一百以上未達百分之二百者，除按前款規定辦理外
    ，其超過部分徵收增值稅百分之三十。三、土地漲價總數額
    超過原規定地價或前次移轉時核計土地增值稅之現值數額在
    百分之二百以上者，除按前二款規定分別辦理外，其超過部
    分徵收增值稅百分之四十。……持有土地年限超過30年以上
    者，就其土地增值稅超過第1 項最低稅率部分減徵百分之三
    十。……」等規定，核定系爭土地應納土地增值稅計4,352,
    557 元，洵屬有據。（二）原告主張財政部91年12月26日台
    財稅字第0910458277號函釋違反一般法律解釋方法，逾越法
    律解釋之範圍，而增減法律所訂租稅義務者，自非憲法第19
    條規定之租稅法律主義所許，且亦違反司法院釋字第620 號
    解釋精神云云。按行政機關基於法定職權，就行政法規之如
    何適用，自得基於職權而為釋示或闡明。查前揭財政部91年
    12月26日臺財稅字第0910458277號及98年7 月30日臺財稅字
    第09804730570 號函釋規定，均係財政部本於職權於72年8
    月3 日農業發展條例修正增訂前，其土地已非屬「農業用地
    」者，移轉時無不課徵土地增值稅規定之適用所為之釋示，
    並無違母法之規定。（三）原告主張系爭土地與72年8 月3
    日農業發展條例修正增訂第27條文生效後公告為非農業區但
    未能准許依變更後用途使用土地相較，同為受政府改編定為
    非農業區且受限制使用之土地，而前者受限制之時間長過後
    者，亦即因政府之限制使用所受之傷害，前者遠大於後者，
    依據「舉重明輕」之法理，前者亦應適用土地稅法第39條之
    2 第1 項得申請不課徵土地增值稅，況同原為農業區土地變
    更為非農業區土地，且限制仍作農業使用迄今，應依行政程
    序法第6 條之規定，給予公平待遇及救濟機會云云。依前揭
    財政部98年7 月30日台財稅字第09804730570 號函釋說明二
    及說明三：「說明：二、查89年1 月26日修正公布前農業發
    展條例第27條（土地稅法第39條之2 第1 項）規定……修正
    後第37條（土地稅法第39條之2 第1 項）規定：『作農業使
    用之農業用地，移轉與自然人時，得申請不課徵土地增值稅
    。』修正前免徵土地增值稅規定係於72年8 月3 日增訂生效
    。按此，行政院83年11月28日台83財字第44533 號函示：『
    農業用地經都市計畫變更為新市鎮特定區、住宅區或其他使
    用分區，在細部計畫尚未完成前，如經都市計畫主管機關認
    定，仍應依原來之土地使用分區別（或用地別）管制而視為
    農業用地，其於移轉或繼承時，仍有土地稅法第39條之2第1
    項及農業發展條例第31條規定之適用。』所稱『農業用地』
    ，就土地增值稅免徵規定之適用而言，應與修正前農業發展
    條例第27條規定之農業用地要件一致，即72年8 月3 日農業
    發展條例修正生效後，符合同條例施行細則第14條規定範疇
    之農業用地，嗣經變更為非農業用地者為限，前經本部86年
    10月22日台財稅第861922200 號函、91年5 月21日台財稅字
    第0910453054號函及行政院秘書處91年9 月16日院臺財字第
    0910043469號函示在案。三、現行農業發展條例施行細則第
    14條之1 第1 款（土地稅法施行細則第57條之1 第1 款）規
    定……係源於前揭行政院函示，上開細則規定所稱『農業用
    地』，就土地增值稅不課徵規定之適用而言，依立法沿革及
    目的，應係指農業發展條例72年8 月3 日修正生效後，符合
    同條例施行細則規定範疇之農業用地而言，前經本部91年12
    月26日台財稅字第0910458277號函說明三、93年10月22日台
    財稅字第0930477517號函及96年3 月5 日台財稅字第096047
    06530 號函示，並副知行政院農業委員會有案，且此同一見
    解，亦經最高行政法院95年度判字第193 號、95年度判字第
    413 號、95年度判字第978 號及95年度判字第1018號判決有
    案。」規定可知，系爭土地既於72年8 月3 日農業發展條例
    修正增訂前已非屬農業用地，業如前述，則其移轉時自無不
    課徵土地增值稅之適用至明。原告之主張，顯係執其個人主
    觀之法律見解，核無足採。（四）原告復主張臺北市政府既
    以98年8 月25日府產業農字第09833094600 號函核准發給系
    爭土地農業用地作農業使用證明書，而被告亦屬該府所屬單
    位之一，不僅為一體，亦應受該府之拘束，且原告信賴前揭
    臺北市政府核准發給之農業用地作農業使用證明書，並基此
    信賴將系爭土地移轉登記與己○○，無法違約不履行買賣，
    信賴當然值得保護云云。按土地稅法第39條之2 第1 項之立
    法理由載明，該條係配合農業發展條例第27條規定，以便利
    自耕農民取得農地，擴大農場經營規模。經查農業發展條例
    於72年8 月修正時，增訂第27條有關農業用地在依法作農業
    使用期間移轉與自行耕作之農民繼續耕作者，免徵土地增值
    稅之規定；嗣該條例於89年1 月修正時，為因應農地開放自
    由買賣，乃訂定第37條第1 項規定：「作農業使用之農業用
    地，移轉與自然人時，得申請不課徵土地增值稅。」（同現
    行土地稅法第39條之2 第1 項規定），將原「自耕農」之身
    分限制放寬為「自然人」，並將土地增值稅之徵免由「免徵
    」修正為「得申請不課徵」。而該條例第1 條更明白揭櫫其
    係為「加速農業發展，促進農業產銷，增加農民所得，提高
    農民生活水準」而制定。是農業發展條例關於免徵或不課徵
    土地增值稅之租稅優惠，旨在鼓勵農地農用，若非農地縱令
    農用，亦不在獎勵之列。查系爭土地雖經臺北市政府產業發
    展局核發農業用地作農業使用證明書，惟依前揭法條規定及
    財政部函釋意旨合併觀之，仍應以72年8 月3 日起迄今符合
    農業發展條例規定範疇之農業用地，始有移轉時不課徵土地
    增值稅之適用。本案系爭土地既於68年12月20日公告變更為
    住宅區且迄今未曾變更，則於移轉時即無土地稅法第39條之
    2 第1 項不課徵土地增值稅之適用。且系爭土地是否有土地
    稅法第39條之2 第1 項不課徵土地增值稅規定之適用，核屬
    被告依法審查之權責，是縱令系爭土地業經臺北市政府產業
    發展局核發農業用地作農業使用證明書予原告，亦不足以拘
    束被告。原告主張，核不足採。從而，原核定揆諸前揭法條
    及財政部函釋規定並無不合，應予維持。遂作成99年1 月25
    日北市稽法乙字第09832608400 號復查決定（下稱原處分）
    ：「復查駁回。」原告猶不服，提起訴願，遭決定駁回，遂
    提起本件行政訴訟。
二、本件原告主張：
（一）按土地稅法第39條之2第1項規定：「作農業使用之農業用
      地，移轉與自然人時，得申請不課徵土地增值稅。」同法
      施行細則第57條、第57條之1規定：「本法第三十九條之
      二第一項所定農業用地，其法律依據及範圍如下：一、農
      業發展條例第3條第11款所稱之耕地。二、依區域計畫法
      劃定為各種使用分區內所編定之林業用地、養殖用地、水
      利用地、生態保護用地、國土保安用地及供農路使用之土
      地，或上開分區內暫未依法編定用地別之土地。三、依區
      域計畫法劃定為特定農業區、一般農業區、山坡地保育區
      、森林區以外之分區內所編定之農牧用地。四、依都市計
      畫法劃定為農業區、保護區內之土地。五、依國家公園法
      劃定為國家公園區內按各分區別及使用性質，經國家公園
      管理機關會同有關機關認定合於前3 款規定之土地。」、
      「農業用地經依法律變更為非農業用地，經該法律主管機
      關認定符合下列各款情形之一，並取得農業用地作農業使
      用證明書者，得適用本法第三十九條之二第一項規定，不
      課徵土地增值稅：一、依法應完成之細部計畫尚未完成，
      未能准許依變更後計畫用途使用者。二、已發布細部計畫
      地區，都市計畫書規定應實施市○○○○區段徵收，於公
      告實施市○○○○區段徵收計畫前，未依變更後之計畫用
      途申請建築使用者。」另農業發展條例第37條第1 項亦規
      定：「作農業使用之農業用地移轉與自然人時，得申請不
      課徵土地增值稅。」同條例施行細則第2 條規定：「本條
      例第三條第十款所稱依法供該款第一目至第三目使用之農
      業用地，其法律依據及範圍如下：一、本條例第三條第十
      一款所稱之耕地。二、依區域計畫法劃定為各種使用分區
      內所編定之林業用地、養殖用地、水利用地、生態保護用
      地、國土保安用地及供農路使用之土地，或上開分區內暫
      未依法編定用地別之土地。三、依區域計畫法劃定為特定
      農業區、一般農業區、山坡地保育區、森林區以外之分區
      內所編定之農牧用地。四、依都市計畫法劃定為農業區、
      保護區內之土地。五、依國家公園法劃定為國家公園區內
      按各分區別及使用性質，經國家公園管理處會同有關機關
      認定合於前3 款規定之土地。」又「農業用地經依法律變
      更為非農業用地，經該法律主管機關認定符合下列各款情
      形之一，並取得農業用地作農業使用證明書者，得適用本
      條例第三十七條第一項、第三十八條第一項或第二項規定
      ，不課徵『土地增值稅』或免徵遺產稅、贈與稅或田賦：
      一、依法應完成之細部計畫尚未完成，未能准許依變更後
      計畫用途使用者。二、已發布細部計畫地區，都市計畫書
      規定應實施市○○○○區段徵收，於公告實施市○○○○
      區段徵收計畫前，未依變更後之計畫用途申請建築使用者
      。」為農業發展條例施行細則第14條之1 所明定。次按行
      政院83年11月28日台83財字第44533 號函釋：「……核復
      事項：農業用地經都市計畫變更為新市鎮特定區、住宅區
      或其他使用分區，在細部計畫尚未完成前，如經都市計畫
      主管機關認定，仍應依原來之土地使用分區別（或用地別
      ）管制而視為農業用地，其於移轉或繼承時，仍有土地稅
      法第39條之2 第1 項及農業發展條例第31條規定之適用。
      」。又依據行政院農業委員會95年4 月11日農企字第0950
      117585號函、內政部95年4 月21日台內營字第0950060137
      號函及法務部95年10月24日法律字第0950040023號函意旨
      ，財政部業已於95年12月14日以台財稅字第09504569450
      號函闡釋：「農業發展條例施行細則第14條之1 第2 款於
      94年6 月12日修正生效，考量其立法沿革及目的，對於該
      條款生效前，已發生符合該條款規定之案件，於該條款修
      正生效日尚未核課或尚未核課確定者，得依本條款規定不
      課徵土地增值稅或免徵遺產稅、贈與稅或田賦。」。
（二）憲法第19條規定人民有依「法律」納稅之義務，係指人民
      僅依法律所定之納稅主體、客體、稅基、稅率、納稅方法
      及租稅減免等項目而負繳稅義務或享受減免繳納優惠，是
      應以法律明定之租稅構成要件，自不得以命令為不同規定
      ，或逾越法律，增加法律所無之要件或限制，而課人民以
      法律所未規定之租稅義務，否則即有違租稅法律主義，迭
      經司法院釋字第210、217、367、620 、622、651、661及
      674號等闡釋在案。又按「任何法規皆非永久不能改變，
      立法者為因應時代變遷與當前社會環境之需求，而為法律
      之制定、修正或廢止，難免影響人民既存之有利法律地位
      。對於人民既存之有利法律地位，立法者審酌法律制定、
      修正或廢止之目的，原則上固有決定是否予以維持以及如
      何維持之形成空間。惟如根據信賴保護原則有特別保護之
      必要者，立法者即有義務另定特別規定，以限制新法於生
      效後之適用範圍，例如明定過渡條款，於新法生效施行後
      ，適度排除或延緩新法對之適用（本院釋字第577號解釋
      理由書參照），或採取其他合理之補救措施，如以法律明
      定新、舊法律應分段適用於同一構成要件事實等（85年12
      月27日修正公布之勞動基準法增訂第84條之2 規定參照）
      ，惟其內容仍應符合比例原則與平等原則。新法規範之法
      律關係如跨越新、舊法施行時期，當特定法條之所有構成
      要件事實於新法生效施行後始完全實現時，則無待法律另
      為明文規定，本即應適用法條構成要件與生活事實合致時
      有效之新法，根據新法定其法律效果。是除非立法者另設
      『法律有溯及適用之特別規定』，使新法自公布生效日起
      向公布生效前擴張其效力；或設『限制新法於生效後適用
      範圍之特別規定』，使新法自公布生效日起向公布生效後
      限制其效力，否則適用法律之司法機關，有遵守立法者所
      定法律之時間效力範圍之義務，尚不得逕行將法律溯及適
      用或以分段適用或自訂過渡條款等方式，限制現行有效法
      律之適用範圍。至立法者如應設而未設『限制新法於生效
      後適用範圍之特別規定』，即過渡條款，以適度排除新法
      於生效後之適用，或採取其他合理之補救措施，而顯然構
      成法律之漏洞者，基於憲法上信賴保護、比例原則或平等
      原則之要求，司法機關於法律容許漏洞補充之範圍內，即
      應考量如何補充合理之過渡條款，惟亦須符合以漏洞補充
      合理過渡條款之法理。」尤為司法院釋字第620 號著有解
      釋。本案被告所屬士林分處以財政部91年12月26日台財稅
      字第0910458277號函，認系爭土地於72年8 月3 日農業發
      展條例修正增訂第27條文生效前已公告為住宅區，當時已
      非屬農業發展條例施行細則第2 條第2 項規定之農業用地
      ，不符合土地稅法第39條之2 第1 項不課徵土地增值稅之
      適用為由，課徵土地增值稅；然財政部上開函釋表示法律
      見解，未遵守一般法律解釋方法，秉持立法意旨暨相關憲
      法原則為之，已逾越法律解釋之範圍，而增減法律所定租
      稅義務者，自非憲法第19條規定之租稅法律主義所許；且
      顯亦違反司法院釋字第620 號及第674 號解釋之精神。蓋
      因如果將同為依法應完成之細部計畫尚未完成，未能准許
      依變更後計畫用途使用者之農業用地迄今，區分為72年8
      月2 日以前或同年月3 日以後已變更編定非農業區（但仍
      未能准許依變更後計畫用途使用）者，顯與實現憲法目的
      之修法意旨實有未符。上開財政部函釋，既未就立法明定
      土地稅法及施行細則、農業發展條例准予「未能准許依變
      更後計畫用途之農業用地」得申請不課徵土地增值稅所欲
      實現之憲法目的，而審酌增訂之適用效果；亦未就該規定
      法律效果涵蓋之範圍，說明何以應將72年8 月3 日前已變
      更為非農業區之「未能准許依變更後計畫用途之農業用地
      」土地，在政府不准其變更後仍受限制使用所受之損害，
      與應課徵土地增值稅基礎之信賴相較，為何受限制使用期
      間較長應受法律較低之評價，以及此種評價，是否符合憲
      法上之比例原則與平等原則；乃逕將立法者未設「限制新
      法於生效後適用範圍之特別規定」，一律限制解釋為72年
      8 月3 日前已變更為非農業區之「未能准許依變更後計畫
      用途之農業用地」土地不得申請不課徵土地增值稅，違反
      一般法律解釋方法，與該條規定之立法目的亦有未符。又
      縱使將72年8 月3 日前已變更為非農業區之「未能准許依
      變更後計畫用途之農業用地」土地列入得申請不課徵土地
      增值稅，使其得有與之後變更者享有同等救濟之途徑，以
      期平衡，並未使其符合憲法目的之財產利益遭受剝奪，與
      憲法上之信賴保護原則、比例原則與平等原則並無不符。
（三）被告原核定以財政部91年12月26日台財稅字第0910458277
      號函規定，認系爭土地於72年8月3日農業發展條例修正增
      訂第27條文生效前已公告為住宅區，當時已非屬農業發展
      條例施行細則第2條第2項規定之農業用地，不符合土地稅
      法第39條之2第1項不課徵土地增值稅之適用為由，課徵土
      地增值稅。殊不知行政院農業委員會、內政部、法務部分
      別以95年4月11日農企字第0950117585號、95年4月21日台
      內營字第0950060137號及95年10月24日法律字第09500400
      23號函與財政部協商後，財政部已於95年12月14日以台財
      稅字第09504569450號函規定「農業發展條例施行細則第
      14條之1第2款於94年6月12日修正生效，考量其立法沿革
      及目的，對於該條款生效前，已發生符合該條款規定之案
      件，於該條款修正生效日尚未核課或尚未核課確定者，得
      依本條款規定不課徵土地增值稅或免徵遺產稅、贈與稅或
      田賦。」且土地稅法及農業發展條例等並未對72年8月3日
      前已變更為非農業區之「未能准許依變更後計畫用途之農
      業用地」土地得申請不課徵土地增值稅作限制，顯然原核
      援引之財政部解釋已逾越法律，增加法律所無之要件或限
      制，而課人民以法律所未規定之租稅義務。在遺產及贈與
      稅亦有相同之情形，財政部73年11月8日臺財稅第62717號
      函關於「被繼承人死亡或贈與事實發生於修正農業發展條
      例施行細則發布施行之後者，應依該細則第21條規定，即
      凡已依法編定為非農業使用者，即不得適用農業發展條例
      第31條及遺產及贈與稅法第17條、第20條規定免徵遺產稅
      及贈與稅」之函釋，使依法編為非農業使用之土地，於其
      所定之使用期限前，仍繼續為從來之農業使用者，不能適
      用75年1月6日修正公布之農業發展條例第31條免徵遺產稅
      或贈與稅之規定及函釋，均係增加法律所無之限制，經司
      法院釋字第566號解釋為違反憲法第19條租稅法律主義，
      亦與憲法保障人民財產權之意旨暨法律保留原則有違，應
      不再適用。故被告應依據財政部95年12月14日以台財稅字
      第09504569450號函規定，考量其立法沿革及目的，對於
      該條款生效前，已發生符合該條款規定之案件，得申請不
      課徵土地增值稅。
（四）行政機關所為核定課徵土地增值稅之行為，並有違反平等
      原則：
    1.「行政行為，非有正當理由，不得為差別待遇。」為行政
      程序法第6 條所明定。本件系爭土地原為保護區，經臺北
      市政府於68年12月20日公告為住宅區，但因細部計畫及整
      體開發作業尚未完成，尚未能准許依變更後用途使用迄今
      ；其與72年8 月3 日農業發展條例修正增訂第27條文生效
      後公告為非農業區但未能准許依變更後用途使用土地相較
      ；同為受政府改編定為非農業區且受限制使用之土地，而
      前者受限制之時間長過後者。又依據前述之規定「已發布
      細部計畫地區，都市計畫書規定應實施市○○○○區段徵
      收，於公告實施市○○○○區段徵收計畫前，未依變更後
      之計畫用途申請建築使用者。」仍得申請免徵土地增值稅
      ，而本案因細部計畫及整體開發作業尚未完成，未能准許
      依變更後用途使用迄今，其為尚未發布細部計畫地區，亦
      較已發布細部計畫而未依變更後之計畫用途申請建築使用
      者更難以自主使用土地。亦即因政府之限制使用及能否自
      主使用土地所受之傷害，本件遠大於72年8 月3 日以後變
      更及已發布細部計畫地區者。依據「舉重明輕」之法理，
      本案亦應適用土地稅法第39條之2 第1 項得申請不課徵土
      地增值稅；何況原同為農業區土地變更為非農業區土地，
      且仍限制作農業使用迄今，亦應依據行政程序法第6 條之
      規定，給予公平待遇及救濟之機會。
    2.「行政行為非有正當理由不得為差別待遇」，行政程序法
      第6條定有明文。按行政行為須對所有人平等處遇，以確
      保在國家團體中個人之尊嚴與獨立，平等待遇要求，以避
      免國家之恣意與偏頗，此為行政機關應有之基本法學認識
      。另平等原則當非係保障絕對的、機械的形式平等，而係
      保障人民在法律上地位之實質平等，此並迭經司法院釋字
      第211 號、第341 號及第412 號等多號解釋所一再強調，
      行政機關如就個別案件欲為差別待遇者，須提出彼此間事
      實上之差異及立法考量為何，否則即為恣意不合理之差別
      待遇。惟查於本件中，被告答辯竟輕描淡寫地謂：「系爭
      土地既於72年8 月3 日農業發展條例修正增訂時已非屬農
      業用地，自非屬土地稅法第39條之2 第1 項規定不課徵土
      地增值稅之範疇，此與土地係於72年8 月3 日後經變更為
      非農業用地之案件，為本質不同之事件，自不能為相同之
      處理，故無違反平等原則。」完全未盡說理，泛言有所謂
      之「立法沿革及目的」(99 年8 月4 日庭期筆錄第5 頁被
      告訴訟代理人稱：「被告以72年8 月3 日為基準時點，係
      考量農業發展條例之立法沿革及目的，此於答辯狀說明四
      已為詳述。」惟遍查答辯狀說明四所提及土地稅法立法理
      由僅敘及「便利自耕農民取得農地，擴大農場經營規模。
      」等，根本未說明「以72年8 月3 日為基準時點」之目的
      及用意為何。) ，遽以土地係於72年8 月3 日前或後經變
      更為非農業用地為區分標準而作出全有或全無課徵土地增
      值稅之決定，試問土地係於72年8 月3 日前或後經變更為
      非農業用地有何事實上之差異？土地雖經變更為非農業用
      地，但因細部計畫及整體開發作業尚未完成，未能准許依
      變更後用途使用迄今之情形，於72年8 月3 日前或後變更
      之土地有何差別存在？土地稅法相關法規為保障農業發展
      ，鼓勵農業使用，對於雖經變更為非農業用地，但細部計
      畫及整體開發作業尚未完成之土地，因政府之限制使用所
      受之不利益，皆給予免徵土地增值稅之優惠，於72年8 月
      3 日前或後變更之土地情形皆然，既然本質皆為「受政府
      限制使用所受不利益之土地」，行政機關本不得對相同事
      件為不同待遇之處理無疑。
    3.甚且，本件土地因細部計畫及整體開發作業尚未完成，未
      能准許依變更後用途使用迄今，因政府限制使用所受之不
      利益，更遠超過於72年8月3日以後變更之土地者，依「舉
      輕以明重」之法理，本件亦應適用土地稅法第39條之2第1
      項得申請不課徵土地增值稅。
（五）被告所屬士林分處否准系爭土地不課徵土地增值稅，違反
      臺北市政府98年8月25日府產業農字第09833094600號函已
      依據農業發展條例施行細則第14條之1核准發給系爭土地
      農業用地作農業使用證明書，得申請不課徵土地增值稅之
      規定，且顯已違反行政程序法第8條信賴保護原則：
    1.依據前述農業發展條例施行細則第14條之1規定，合於該
      規定者，得申請不課徵土地增值稅；臺北市政府既以98年
      8月25日府產業農字第09833094600號函核准發給系爭土地
      農業用地作農業使用證明書，而被告亦屬臺北市政府所屬
      單位之一，不僅政府機關均應為一體，被告為臺北市政府
      之下級機關，更應受臺北市政府函令之拘束。
    2.原告因信賴臺北市政府依據農業發展條例施行細則第14條
      之1 規定核准發給系爭土地農業用地作農業使用證明書，
      對其處分業已產生信賴，並基此信賴而將系爭土地於98年
      9 月14日出售予己○○，且無法違約不履行買賣；原告對
      於臺北市政府所為免徵土地增值稅之受益處分（已明示系
      爭土地適用農業發展條例施行細則第14條之1 ，而該條又
      規定適用者得申請不課徵土地增值稅）有實際信賴，並有
      信賴行為，信賴當然值得保護。被告所屬士林分處違反臺
      北市政府之規定，否准申請不課徵土地增值稅，顯已違反
      信賴保護原則之適用；訴願決定以農業用地作農業使用證
      明書為臺北市政府產業發展局所核發，核課土地增值稅為
      該府稽徵機關職權，原告尚難執上開農業用地作農業使用
      證明書主張得申請不課徵土地增值稅；惟申請農業用地作
      農業使用證明書，係依據農業發展條例施行細則第14條之
      1 規定申請，申請目的已表明為不課徵土地增值稅，政府
      為一體，其已核給證明，當予信賴保護。
（六）據上論結，原核定及訴願決定一再強調財政部本於職權對
      72年8月3日農業發展條例修正增訂前，其土地已非屬「農
      業用地」者，作出91年12月26日台財稅字第0910458277號
      函之釋示，移轉時無不課徵土地增值稅之適用；惟其解釋
      顯已違法如前所述，並與財政部與行政院農業委員會、內
      政部、法務部協商結果，所作出之台財稅字第0950456945
      0號函亦有不合，原告聲明求為撤銷訴願決定及原處分，
      即為有理由。
（七）本件被告所屬士林分處於臺北市政府以98年8月25日府產
      業農字第09833094600號函核准發給系爭土地農業用地作
      農業使用證明書後，竟違背土地稅法第39條之2第1項規定
      、土地稅法施行細則第57條、第57條之1規定、農業發展
      條例第37條第1項規定、農業發展條例施行細則第2條、第
      14條之1條規定，就「作農業使用之農業用地，移轉與自
      然人時」之情形，逕予課徵土地增值稅，除顯有牴觸立法
      明文外，更悖離行政法學理及實務肯認之「行政處分構成
      要件拘束效力」之誡命：
    1.按行政法學理及實務上所謂行政處分之構成要件效力，係
      指行政處分之作成對於其他行政機關言，有要求其尊重該
      有效之行政處分，於其作成決定時，應以該行政處分之存
      在或內容為構成事實之基礎。即有效的行政處分應為所有
      國家機關所尊重，並視為既存的構成要件事實，以便作為
      本身作成相關決定的基礎。其他行政機關有所決定時，倘
      若涉及先前之行政處分者，即應承認或接受該處分之結果
      ，並以之作為嗣後決定之構成要件是。於司法實務上，如
      最高行政法院74年判字第1967號判決闡釋：「獎勵投資條
      例第十條第一項規定：『為基於政策需要，行政院得准生
      產事業在不超過當年度投資生產設備金額百分之五至百分
      之二十限度內，抵減當年度應納營利事業所得稅額。當年
      度應納營利事業所得稅不足抵減者，得在以後五年度應納
      營利事業所得稅額中抵減之。』此項法律賦予生產事業機
      構之權利，在不違反其規定原則下，為顧及其趣旨，自應
      予以維護。且同條第三項規定：『第一項投資抵減之適用
      範圍，施行期限及抵減率，由行政院定之。』行政院依法
      授權，制頒『生產事業購置機器設備適用投資抵減辦法。
      』就該辦法之規定，關於生產事業購置機器設備適用投資
      抵減規定，似係授權經濟部工業局核准，發給證明文件，
      以憑向稅捐機關申請抵減營利事業所得稅（參照該辦法第
      四條規定）。本件原告購置之機器，既經經濟部工業局核
      准，並於七十三年四月十九日核發證明函，證明該機械之
      購買合於投資抵減辦法之規定，稅捐機關有無審查經濟部
      工業局所核發證明文件是否合法，進而以經濟部工業局核
      發之證明未敘核發依據為由而摒棄不採之權限，即非無研
      究餘地。」即於該判決中為落實行政機關管轄權之制度，
      採擇「行政處分構成要件拘束效力」之適用，肯認稅捐機
      關根本無權審查經濟部工業局所核發文件之合法性。又於
      司法院釋字第379號解釋（84年5月12日作成）中，大法官
      亦清楚表示：「地政機關受理農地所有權移轉登記之申請
      ，依土地登記規則第八十二條第一項第一款前段之規定，
      係憑申請人戶籍所在地之鄉（鎮、市、區）公所核發自耕
      能力證明書為認定承受人具有自耕能力之據。該管鄉（鎮
      、市、區）公所於核發自耕能力證明書後，如經查明承受
      人與內政部訂頒『自耕能力證明書之申請及核發注意事項
      』所載具備自耕能力之要件不符，因而撤銷該證明者，地
      政機關原先准予辦理所有權移轉登記所據『具有自耕能力
      』之事由，即失所附麗，前此准予登記之處分，既有瑕疵
      ，地政機關自得撤銷之，逕將所有權移轉登記予以塗銷。
      」即於該件中司法院大法官認定地政機關雖係受理農地所
      有權移轉登記申請之權責機關，但仍須受到辦理所有權移
      轉登記之構成要件事實即「申請人具有自耕能力與否」核
      准主管機關鄉（鎮、市、區）公所所為判斷之拘束，足稽
      不論係最高行政法院或司法院大法官會議解釋，皆早已肯
      認「行政處分構成要件拘束效力」已為行政實務上所應遵
      循之規範原則。
    2.職此，於本件中土地稅法第39條之2第1項、農業發展條例
      第37條第1項既皆規定：「作農業使用之農業用地，移轉
      與自然人時，得申請不課徵土地增值稅。」是系爭土地是
      否符合該法規「作農業使用之農業用地」之要件，本係該
      當課徵土地增值稅與否之要件事實，亦為被告所屬士林分
      處所得判斷是否課徵土地增值稅之唯一依據，而雖然被告
      所屬士林分處係課徵土地增值稅之權責機關，但究否符合
      前揭法規中「作農業使用之農業用地」要件之判斷，則屬
      臺北市政府之權限範圍，臺北市政府今既已以98年8月25
      日府產業農字第09833094600號函核准發給系爭土地農業
      用地作農業使用證明書，被告所屬士林分處竟不予以承認
      ，亦牴觸臺北市政府就課徵土地增值稅與否之構成要件事
      實作出之認定，並違背土地稅法第39條之2第1項規定、土
      地稅法施行細則第57條、第57條之1規定、農業發展條例
      第37條第1項規定、農業發展條例施行細則第2條、第14條
      之1條等諸多規定，實不僅牴觸立法明文外，業已僭越行
      政權限誠有違誤，違反行政實務上肯認之「行政處分構成
      要件拘束效力」誡命規範。
（八）又被告一再辯稱不論係土地稅法第39條之2第1項或農業發
      展條例第37條第1項皆規定：「作農業使用之農業用地，
      移轉與自然人時，『得』申請不課徵土地增值稅。」而認
      為主管稅捐機關可依土地稅法審核而為個案裁量判斷，顯
      有誤認法規意旨，並未理解羈束及裁量處分之區別，實於
      本件中被告所屬士林分處本應作成不課徵課稅決定之羈束
      處分：
    1.法規規定之特定構成要件事實存在，行政機關即應為特定
      法律效果之行為，稱為羈束處分，反之，特定構成要件事
      實雖然確定存在，但行政機關有權選擇作為或不作為，或
      選擇作成不同法律效果之行政處分則稱為裁量處分。是基
      於影響人民基本權利甚鉅，該當立法明文規範之構成要件
      事實下，立法者並未賦予行政機關裁量空間時，行政機關
      本即應作成羈束處分，此並不應純以望文生義，於立法技
      術上，法規用語或以「得」為稱之，如民法第34條規定：
      「法人違反設立許可之條件者，主管機關『得』撤銷其許
      可。」並非即指立法者有賦予行政機關任何裁量之空間，
      是行政機關亦當然未有逸脫法規要求下擅行作出違法決定
      之權限。
    2.故於本件中，經查土地稅法第39條之2第1項及農業發展條
      例第37條第1項規定：「作農業使用之農業用地，移轉與
      自然人時，得申請不課徵土地增值稅。」實係為鼓勵農地
      農用，針對經認定為作農業使用之農業用地，即應給予租
      稅優惠之核課處分，稅捐機關並無任何裁量之餘地可言，
      遍查相關法規及立法理由，亦未賦予稅捐機關有所謂「依
      土地稅法審核」之權限，足證臺北市政府以98年8 月25日
      府產業農字第09833094600 號函核准發給系爭土地農業用
      地作農業使用證明書，系爭土地既經認定為作農業使用之
      農業用地，被告所屬士林分處本應作成不課徵課稅決定之
      羈束處分無疑。
（九）另按「農業用地經依法律變更為非農業用地，經該法律主
      管機關認定符合下列各款情形之一，並取得農業用地作農
      業使用證明書者，得適用本條例第37條第1項、第38條第1
      項或第2項規定，不課徵『土地增值稅』或免徵遺產稅、
      贈與稅或田賦：一、依法應完成之細部計畫尚未完成，未
      能准許依變更後計畫用途使用者。二、已發布細部計畫地
      區，都市計畫書規定應實施市○○○○區段徵收，於公告
      實施市○○○○區段徵收計畫前，未依變更後之計畫用途
      申請建築使用者。」為農業發展條例施行細則第14 條之1
      所定明文，又行政院農業委員會、內政部、法務部分別以
      95年4月11日農企字第0950117585號、95年4月21日台內營
      字第0950060137號及95年10月24日法律字第0950040023號
      函與財政部協商後，財政部並於95年12月14日以台財稅字
      第09504569450號函規定「農業發展條例施行細則第14條
      之1第2款於94年6月12日修正生效，考量其立法沿革及目
      的，對於該條款生效前，已發生符合該條款規定之案件，
      於該條款修正生效日尚未核課或尚未核課確定者，得依本
      條款規定不課徵土地增值稅或免徵遺產稅、贈與稅或田賦
      。」是於本件中系爭土地既經認定為作農業使用之農業用
      地，符合農業發展條例施行細則第14條之1第2款之不予課
      徵課稅處分之事實，被告所屬士林分處卻違背法令擅行作
      成課徵課稅之決定，顯然於法無據。
（十）被告一再辯稱核定系爭土地應納土地增值稅，無非係以財
      政部91年12月26日台財稅字第0910458277號解釋性函令及
      財政部台財稅字第09804730570號函之行政機關內部函文
      發函為處分依據，惟此揭行政函釋顯然牴觸系爭相關法令
      ，逾越法律保留原則，違反法律優位原則，更有悖平等原
      則，視人民權利於無物，嚴重違法違憲莫甚於此，茲分述
      於後：
    1.法官依據法律獨立審判，憲法第80條載有明文，為其應有
      之職責，故法官於審判案件時，對於各機關就其職掌所作
      有關法規釋示之行政命令，或為認定事實之依據，或須資
      為裁判之基礎，固未可逕行排斥而不用，或得依據法律，
      表示適當之不同見解。在其職責範圍內，關於認事用法，
      如就系爭之點，有為正確闡釋之必要時，自得本於公正誠
      實之篤信，表示合法適當之見解。司法院釋字第137 號、
      第216 號解釋、第407 號等號解釋著有明文。是各級法院
      法官包括行政法院法官解釋法律以適用於個案，原屬其固
      有之職務，自不受解釋法規之解釋函令所拘束，當有審查
      解釋函令並拒絕適用違憲違法命令之權限，而此不專屬於
      司法院大法官會議，於茲先予敘明。
    2.被告主張：「按稅捐稽徵法第1條之1規定：『財政部依本
      法或稅法所發布之解釋函令，對於據以申請之案件發生效
      力。但有利於納稅義務人者，對於尚未核課確定之案件適
      用之。』即認財政部本於中央財稅主管機關之職權於91年
      12月26日既作出台財稅字第0910458277號解釋性函令，『
      並未逾越』母法之規定，自得適用於本案。」惟查此段論
      述亦顯無稽，顯然未能認識該條文適用基礎與法理：
      (1)所謂解釋函令，對於據以申請之案件發生效力，係指透
        過平等原則所要求產生之間接效力，而非機械性地一概
        適用，而遽認有任何解釋函令即可拘束限制人民基本權
        利：由於租稅係無對待給付之國家高權力行使，強制性
        要求人民為公法上金錢之給付義務，其合理正當性僅能
        從財產權附有社會義務，公共支出平等負擔等觀點所取
        得，不平等之租稅負擔即屬於特別犧牲，而法治國家人
        民並無特別犧牲之義務，是租稅機關作成行政函釋，得
        以對人民產生拘束效力之前提，須符合平等原則，蓋解
        釋函令原本僅對行政機關內部有統一法律見解之拘束力
        ，對於納稅人根本無產生直接權利義務之型塑，如行政
        機關發布本身即為牴觸平等原則之解釋函令，則應無稅
        捐稽徵法第1條之1規定之適用。
      (2)另查立法院公報第85卷第38期，於85年7月30日修正公
        布稅捐稽徵法第1條之1規定立法意旨原為「為維護租稅
        公平，確保納稅義務人權益。以確訂租稅解釋法令不利
        納稅義務人時，不溯及既往原則，以落實憲法『人民依
        法律納稅』精神。」即「1.憲法第19條明文規定，人民
        有依法律納稅之義務，換言之，政府向人民課稅應依法
        律，人民也應依照法律規定繳納稅捐；然而，由於各項
        稅法規定不盡周延，財政部卻履履以解釋函令形式，詮
        釋、延伸稅法規定，進而主張解釋函令溯及既往，自稅
        法發布日起生效，導致納稅義務人的租稅義務長期處於
        不確定狀態，影響企業投資意願甚鉅；因此，有立法的
        必要。2.稅法解釋令函應否溯及既往，實應觀察解釋函
        令發布後，是否會導致租稅負擔產生變動而定，否則，
        納稅義務人根據現行有效的租稅法令繳納應納稅捐，過
        了四、五年，卻因租稅主管機關財政部態度及見解的改
        變，甚至進而溯及追繳過去五年的稅捐，並且因為稅法
        規定的不夠明確，裁罰企業逃漏稅罰鍰，引發企業界與
        租稅稽徵機關長期的爭論。3.為杜爭論，使企業投資者
        的租稅負擔確定，有必要修改稅捐稽徵法，增訂『解釋
        函令不利益不溯及既往』條款，應自公布日後生效。」
        是該條文之增訂背景，本係基於納稅人既得權之保障，
        以確立租稅解釋函令不利納稅義務人時不溯既往之原則
        ，而所謂「對於據以申請之案件發生效力。」，僅係在
        行政機關內部產生拘束效力，再透過行政自我拘束原則
        之概念，於符合法治國概念下始有外部效力，非如被告
        機關所稱只要有行政函釋之作成即可附加法律所無之限
        制，戕害納稅義務人之權利，倘行政機關可輕易藉解釋
        法律之便逕行作出拘束納稅義務人或行政法院之函釋，
        無疑在法規命令之外，僭越法律保留原則，自行恣意干
        預人民之基本權，此自司法院釋字第137號、第216號解
        釋、第407號等號解釋一再強調「各機關依其職掌就有
        關法規為釋示之行政命令，法官於審判案件時並不受其
        拘束。」即可清楚窺知，蓋依據憲法第80條規定，法官
        當係依據法律獨立審判。
    3.被告所憑恃之行政函令亦與「依法行政原則」之「法律保
      留原則」要求有所嚴重扞格：另憲法第19條既規定租稅法
      律主義，依司法院釋字前揭多號解釋揭櫫意旨，強調對於
      納稅主體、稅目、稅基、稅率、納稅方法、租稅減免或租
      稅優惠事項皆須以法律規定，即明確宣示如本件免課徵土
      地增值稅之事項，本僅能依「法律」定之，行政機關不得
      擅自以命令規範有關內容，否則並有違反「法律保留原則
      」之情事。
    4.被告所憑恃之行政函令有嚴重牴觸「依法行政原則」之「
      法律優位原則」：所謂「依法行政原則」，係指行政行為
      均應受法律之規範、拘束與支配，如行政行為牴觸現行有
      效之法令應屬違反「法律優位原則」而當然無效，諸如憲
      法第172條、中央法規標準法第11條皆清楚明定，此外，
      憲法第19條規定人民有依「法律」納稅之義務，係指人民
      僅依法律所定之納稅主體、客體、稅基、稅率、納稅方法
      及租稅減免等項目而負繳稅義務或享受減免繳納優惠，是
      既以法律明定之租稅構成要件，自不得以命令為不同規定
      ，或逾越法律增加法律所未有之要件或限制，而課人民以
      法律所未規定之租稅義務，否則即有違反租稅法律主義，
      此業經司法院釋字第210、217、367、620、622、651、66
      1及674等號解釋闡釋在案。於本件中，土地稅法第39條之
      2第1項規定、土地稅法施行細則第57條、第57條之1規定
      、農業發展條例第37條第1項規定、農業發展條例施行細
      則第2條、第14條之1條等諸多規定既已明文規定「農業用
      地經依法律變更為非農業用地，但經該法律主管機關認定
      取得農業用地作農業使用證明書，並符合『依法應完成之
      細部計畫尚未完成，未能准許依變更後計畫用途使用者』
      之情形者，不課徵『土地增值稅』」且根本未設適用時間
      之限制，被告卻擅行增加法律所未有之限制，以72年8月3
      日為區分時點限制適用法規，主張核定系爭土地應納土地
      增值稅，顯然於法未合。
    5.被告所執系爭函令逕自增加法律所未有之限制，妄以72年
      8 月3 日為區分時點適用相關法規，並牴觸司法院釋字第
      620 號解釋所闡示立法適用之誡命，侵害人民基本權利甚
      深：
      (1)按「除非立法者另設『法律有溯及適用之特別規定』，
        或設『限制新法於生效後適用範圍之特別規定』，否則
        適用法律之司法機關，有遵守立法者所定法律之時間效
        力範圍之義務，尚不得逕行將以分段適用或自訂過渡條
        款等方式，限制現行有效法律之適用範圍。」司法院釋
        字第620號解釋揭櫫其旨，該號解釋案例事實關涉之民
        法第1030條之1，係於74年6月3日方增訂公布，民法第
        1030條之1規定：「聯合財產關係消滅時，夫或妻於婚
        姻關係存續中所取得而現存之原有財產，扣除婚姻關係
        存續中所負債務後，如有剩餘，其雙方剩餘財產之差額
        ，應平均分配。但因繼承或其他無償取得之財產，不在
        此限」即為「剩餘財產分配請求權」之明文規範，司法
        院大法官考量立法意旨既係「貫徹男女平等之原則。例
        如夫在外工作，或經營企業，妻在家操持家務，教養子
        女，備極辛勞，使夫得無內顧之憂，專心發展事業，其
        因此所增加之財產，不能不歸功於妻子之協力，則其剩
        餘財產，除因繼承或其他無償取得者外，妻自應有平均
        分配之權利，反之夫妻易地而處，亦然。」故聯合財產
        關係消滅時，夫或妻之剩餘財產差額分配請求權，乃立
        法者就夫或妻對家務、教養子女及婚姻共同生活貢獻所
        為之法律上評價，因此聯合財產關係因配偶一方死亡而
        消滅，生存配偶依法行使其剩餘財產差額分配請求權時
        ，依遺產及贈與稅法之立法目的，以及實質課稅原則，
        該被請求之部分即非遺產稅之課徵範圍。而增訂民法第
        1030條之1就夫妻剩餘財產差額分配請求權之計算，既
        明確規定以「婚姻關係存續中」界定取得原有財產之時
        間範圍，客觀文義上顯然已無就財產之取得時點再予分
        段或部分排除之可能。故而，所謂婚姻關係存續中，從
        文義上理解，乃自結婚後至婚姻關係消滅時止，至於婚
        姻關係究係於該條文?定生效之74年6月4日以前或同年
        月5 日以後發生，並非所問，本無從得出「第1030條之
        1 所規定剩餘財產差額分配請求權，僅得計入74年6 月
        5 日後婚姻關係存續中所取得而現存之原有財產」，如
        果將聯合財產關係中之原有財產，區分為74年6 月5 日
        以前或同年月5 日以後取得者，與實現憲法目的之修法
        意旨實有未符。新法應依一般法律適用原則適用，且已
        經依法適用於個案之增訂民法第1030條之1 所明定剩餘
        財產差額分配請求權之計算基礎，一律限制解釋為74年
        6 月5 日後婚姻關係存續中所取得而現存之原有財產，
        違反一般法律解釋方法，與該條規定之立法目的亦有未
        符。
      (2)同樣地，基於憲法上促進農業發展及制度性保障農用土
        地開發之意旨（憲法第143 條、第146 條、第153 條，
        及憲法增修條文第10條第1 項規定參照），土地稅法第
        39條之2 第1 項規定、土地稅法施行細則第57條、第57
        條之1 規定、農業發展條例第37條第1 項規定、農業發
        展條例施行細則第2 條、第14條之1 條等諸多規定規定
        「農業用地經依法律變更為非農業用地，但經該法律主
        管機關認定取得農業用地作農業使用證明書，並符合『
        依法應完成之細部計畫尚未完成，未能准許依變更後計
        畫用途使用者』之情形者，不課徵『土地增值稅』。」
        本不應因系爭土地係72年8 月3 日前或後為細部計畫未
        完成之非農業區用地而作適用免課稅之區分，既然修法
        意旨係保障雖因都市計畫變更編定為非農業區用地，但
        在細部計畫未完成前無法依據變更後用地使用，所填補
        土地所有人之不利益所由設，行政機關何以在法律未有
        明文時間限制下，擅訂72年8 月3 日為區分時點？誠如
        司法院釋字第620 號解釋所闡述，被告憑恃函釋既違反
        一般法律解釋方法，與相關土地法規立法目的未符至明
        。
      (3)退萬步言，縱認為行政機關有權擅行分割系爭法規之適
        用時點，依循司法院釋字第620 號解釋之意旨，亦應負
        充分說理義務，符合比例原則及平等原則之要求，惟被
        告機關始終未置一詞，僅輕描淡寫表示「土地於72年8
        月3 日前後變更為非農業用地但皆仍取得農業用地作農
        業使用證明書本有差異。」即交代所謂之「立法沿革及
        目的」，完全未盡說明責任，擅行切割法律適用時點，
        毫無立論根據無疑。
（十一）被告於99年8月31日提出補充答辯狀中，執土地稅法第39
      條之2第1項規定、土地稅法施行細則第57條、第57條之1
      規定、農業發展條例第37條第1項規定、農業發展條例施
      行細則第2條、第14條之1條等諸多規定中所稱之「農業用
      地」須於72年8月3日當時仍屬農業用地者，以認本件並無
      「行政處分構成要件拘束效力」之適用，足徵被告將原告
      於99年8月5日提出準備(一)狀中提出本件有「行政處分構
      成要件拘束效力」適用，與稅捐主管機關得否添加法律適
      用時間限制之問題予以誤解混淆，蓋符合前揭法規中「作
      農業使用之農業用地」要件之判斷本屬臺北市政府之權限
      範圍，被告無權僭越權限，擅自認定本件系爭土地非係「
      作農業使用之農業用地」，而系爭土地經臺北市政府認定
      為「作農業使用之農業用地」後，被告即應就課徵土地增
      值稅與否之構成要件事實遵行臺北市政府之認定，再為適
      用前揭法規作出是否核准繳納土地增值稅之羈束決定。至
      於前揭規定既已明文「農業用地經依法律變更為非農業用
      地，但經該法律主管機關認定取得農業用地作農業使用證
      明書，並符合『依法應完成之細部計畫尚未完成，未能准
      許依變更後計畫用途使用者』之情形者，不課徵『土地增
      值稅』」且根本未設適用時間之限制，被告欲如何解讀前
      揭稅法法規，在不符合法治國原則下，增加法規未有之適
      用時限，擅以72年8月3日為區分時點限制適用法規之適法
      問題則為本件另一問題，實不應將兩者混淆處理，於茲並
      予指正，是此，被告所屬士林分處憑恃違法違憲之行政函
      釋，假國家公權力行使之便，恣意戕害人民權利甚深，原
      告聲明求為作成不課徵土地增值稅之處分應為有理由。
（十二）綜上所述，聲明求為判決：
    1.訴願決定及原處分（復查決定）均撤銷。
    2.訴訟費用由被告負擔。
三、被告則以：
（一）卷查系爭土地原經臺北市政府於59年7月4日以府工二字第
      29248號公告「○○○○○○轄區主要計畫案」劃定為保
      護區之農業用地。原告配偶戊○○於62年2月1日登記取得
      系爭土地後，復於96年8月1日夫妻贈與予原告，並申請依
      土地稅法第28條之2第1項規定：「配偶相互贈與之土地，
      得申請不課徵土地增值稅。但於再移轉第3人時，以該土
      地第1次贈與前之原規定地價或前次移轉現值為原地價，
      計算漲價總數額，課徵土地增值稅。」不課徵土地增值稅
      。該土地前經臺北市政府於68年12月20日以府工二字第47
      627 號公告之「變更台北市都市計畫保護區（通盤檢討）
      案」變更為「住宅區（原為保護區，經都市計畫檢討主要
      計畫變更，但因細部計畫及整體開發作業尚未完成，尚未
      能准許依變更後計劃用途使用）。」至今未變更。嗣原告
      於98年9 月14日將系爭土地出售予案外人己○○，並於同
      日向被告所屬士林分處申報土地現值，依土地稅法第39條
      之2 第1 項規定：「作農業使用之農業用地，移轉與自然
      人時，得申請不課徵土地增值稅。」申請不課徵土地增值
      稅，上開事實有臺北市政府都市發展局99年1 月14日北市
      都規字第09930341500 號函、被告99年1 月18日公務電話
      紀錄、臺北市都市計畫整合查詢系統網頁、土地分區使用
      查詢畫面、土地所有權買賣移轉契約書及土地增值稅申報
      書等資料影本附卷可稽。經被告所屬士林分處審認系爭土
      地於72年8 月3 日所修訂農業發展條例第27條：「農業用
      地在依法作農業使用期間，移轉與自行耕作之農民繼續耕
      作者，免徵土地增值稅。」規定生效時，使用分區已變更
      為住宅區，非屬農業用地，依財政部98年7 月30日台財稅
      字第09804730570 號函釋略以：「所報原為農業用地於72
      年8 月3 日前因都市計畫變更編定為非農業區土地，在細
      部計畫未完成前，無法依據變更後之用地使用，經主管機
      關認定仍應依原來農業用地使用分區或用地別管制使用者
      ，移轉時可否依土地稅法第39條之2 第1 項規定不課徵土
      地增值稅案，仍請參照本部91年12月26日台財稅字第0910
      458277號函說明三辦理。說明：四、……貴轄社子島地區
      原為農業用地，於59年7 月4 日公告『○○○○○○轄區
      主要計畫案』內，劃為非農業區土地部分及陽明山區域原
      為保護區內之農業用地，於68年12月20日經都市計畫變更
      編定為住宅區部分，在細部計劃尚未完成前，無法依據變
      更後之用地使用，經主管機關認定仍應依原來農業用地使
      用分區或用地別管制使用者，移轉時可否依土地稅法第39
      條之2 第1 項規定不課徵土地增值稅，均請參照本部91年
      12月26日台財稅字第0910458277號函說明三辦理，以符規
      定。」及該部91年12月26日台財稅字第0910458277號函：
      「有關原為農業用地於65年經都市計畫編定為○○風景區
      土地之繼承、贈與或移轉，其遺產稅、贈與稅或土地增值
      稅之徵免，復如說明。說明：……三、至於土地增值稅部
      分，本案土地於65年既經都市計畫編定為○○風景區土地
       (非屬都市計畫內農業區或保護區之農業用地) ，其於72
      年8 月3 日農業發展條例修正增訂第27條條文生效時，已
      非屬農業發展條例施行細則第2 條第2 項（編者註：94年
      修正為第14條之1 ）規定之『前項農業用地』，故於移轉
      時應無上述農業發展條例第37條第1 項( 土地稅法第39條
      之2 第1 項) 不課徵土地增值稅規定之適用。」等規定，
      系爭土地移轉時已無不課徵土地增值稅之適用，應依土地
      稅法第5 條第1 項第1 款：「土地增值稅之納稅義務人如
      左：一、土地為有償移轉者，為原所有權人。」同法第28
      條前段：「已規定地價之土地，於土地所有權移轉時，應
      按其土地漲價總數額徵收土地增值稅。」同法第33條：「
      土地增值稅之稅率，依下列規定：一、土地漲價總數額超
      過原規定地價或前次移轉時核計土地增值稅之現值數額未
      達百分之一百者，就其漲價總數額徵收增值稅百分之二十
      。二、土地漲價總數額超過原規定地價或前次移轉時核計
      土地增值稅之現值數額在百分之一百以上未達百分之二百
      者，除按前款規定辦理外，其超過部分徵收增值稅百分之
      三十。三、土地漲價總數額超過原規定地價或前次移轉時
      核計土地增值稅之現值數額在百分之二百以上者，除按前
      二款規定分別辦理外，其超過部分徵收增值稅百分之四十
      。……持有土地年限超過三十年以上者，就其土地增值稅
      超過第一項最低稅率部分減徵百分之三十。……」等規定
      ，核定系爭土地應納土地增值稅計4,352,557 元，洵屬有
      據。
（二）原告主張財政部91年12月26日台財稅字第0910458277號函
      釋未遵守一般法律解釋方法，逾越法律解釋之範圍，而增
      減法律所訂租稅義務者，自非憲法第19條規定之租稅法律
      主義所許，且亦違反司法院釋字第620、674號解釋精神云
      云。按稅捐稽徵法第1條之1前段規定：「財政部依本法或
      稅法所發布之解釋函令，對於據以申請之案件發生效力。
      」及司法院釋字第287號解釋：「行政主管機關就行政法
      規所為之釋示，係闡明法規之原意，固應自法規生效之日
      起有其適用。……」意旨，查前揭財政部91年12月26日臺
      財稅字第0910458277號函，係財政部本於中央財稅主管機
      關之職權就土地稅法及農業發展條例應否不課徵土地增值
      稅之疑義所為釋示，並未逾越母法之規定，自得適用於本
      案，此亦有最高行政法院95年度判字第193號判決可資參
      照，是本件系爭土地既於68年12月20日經臺北市政府公告
      變更臺北市都市計畫保護區（通盤檢討）變更為住宅區，
      已非農業發展條例第3條第10款所定之農業用地，詳如前
      述，依首揭財政部函釋意旨，本件系爭土地並無89年6月7
      日修正之農業發展條例施行細則第2條第2項或現行農業發
      展條例施行細則第14條之1規定之適用，原告之主張，顯
      係誤解法令，不足採據。
（三）原告復主張臺北市政府既以98年8月25日府產業農字第098
      33094600號函核准發給系爭土地農業用地作農業使用證明
      書，而被告亦屬該府所屬單位之一，不僅政府機關均為一
      體，亦應受該府函令之拘束一節；又原告主張土地稅法第
      39條之2 第1 項及農業發展條例第37條第1 項規定，實係
      為鼓勵農地農用，針對經認定為作農業使用之農業用地，
      即應給予租稅優惠之核課處分，稅捐機關並無任何裁量之
      餘地可言一節，按土地稅法第39條之2 第1 項之立法理由
      載明，該條係配合農業發展條例第27條規定，以便利自耕
      農民取得農地，擴大農場經營規模。經查農業發展條例於
      72年8 月修正時，增訂第27條有關農業用地在依法作農業
      使用期間移轉與自行耕作之農民繼續耕作者，免徵土地增
      值稅之規定；嗣該條例於89年1 月修正時，為因應農地開
      放自由買賣，乃訂定第37條第1 項規定：「作農業使用之
      農業用地，移轉與自然人時，得申請不課徵土地增值稅。
      」（同現行土地稅法第39條之2 第1 項規定），將原「自
      耕農」之身分限制放寬為「自然人」，並將土地增值稅之
      徵免由「免徵」修正為「得申請不課徵」。而該條例第1
      條更明白揭櫫其係為「加速農業發展，促進農業產銷，增
      加農民所得，提高農民生活水準」而制定。是農業發展條
      例關於免徵或不課徵土地增值稅之租稅優惠，旨在鼓勵農
      地農用，若非農地縱令農用，亦不在獎勵之列。查系爭土
      地於68年12月20日已被公告劃設為「住宅區」迄今，是其
      於72年8 月3 日農業發展條例修正增訂第27條時，已非屬
      農業用地甚明，自不在前開立法之租稅優惠範疇內，且依
      稅捐稽徵法第3 條前段規定：「稅捐由各級政府主管稅捐
      稽徵機關稽徵之」，系爭土地土地增值稅之核課，係由主
      管稅捐稽徵機關為之，即其是否得不課徵土地增值稅？應
      由被告依土地稅法審核，並非僅依農業使用證明書即得不
      課徵土地增值稅。原告主張，核不足採。
（四）原告主張信賴臺北市政府核准發給之農業用地作農業使用
      證明書，並基此信賴將系爭土地出售予己○○，無法違約
      不履行買賣，信賴當然值得保護等情。按適用信賴保護原
      則之適用，應有信賴基礎、信賴表現行為及信賴值得保護
      等情，始足當之，最高行政法院94年度判字第00065號判
      決著有明文。另依司法院釋字第525號解釋略以：「信賴
      保護原則攸關憲法上人民權利之保障，公權力行使涉及人
      民信賴利益而有保護必要者，不限於授益行政處分之撤銷
      或廢止，即行政法規之廢止或變更亦有其適用。……又純
      屬願望、期待而未有表現其已生信賴之事實者，則欠缺信
      賴要件，不在保護範圍。……」查系爭土地得否不課徵土
      地增值稅，須權利人及義務人依土地稅法第49條規定共同
      向主管稽徵機關申報其土地移轉現值，經主管稽徵機關審
      核有無土地稅法第39條之2第1項規定農業用地作農業使用
      之要件後，始生准駁之處分。是縱使原告已取得臺北市政
      府所核發「臺北市農業用地作農業使用證明書」，仍須經
      主管稽徵機關審查核准之程序，並非一提出申報即必然發
      生准許之當然結果，是原告所稱之信賴利益僅屬願望、期
      待，並無具體之信賴基礎。且原告如對被告核稅處分有爭
      議，尚可循私法途徑協議解除買賣契約，惟原告於98年10
      月27日繳納稅款，復於98年10月30日移轉登記予案外人己
      ○○前，已明知系爭土地不符土地稅法第39條之2第1項規
      定，應課徵土地增值稅。是其非基於信賴保護而為移轉，
      自不生信賴保護之問題。原告主張，實無足採。
（五）原告主張財政部91年12月26日台財稅字第0910458277號函
      之釋示，移轉時無不課徵土地增值稅之適用；惟其解釋顯
      已違法如前所述，並與財政部與行政院農業委員會、內政
      部、法務部協商結果，所作出之台財稅字第09504569450
      號函亦有不合一節；又原告主張財政部於95年12月14日台
      財稅字第09504569450 號函釋規定：「農業發展條例施行
      細則第14條之1 第2 款於94年6月12日修正生效，考量其
      立法沿革及目的，對於該條款生效前，已發生符合該條款
      規定之案件，於該條款修正生效日尚未核課或尚未核課確
      定者，得依本條款規定不課徵土地增值稅或免徵遺產稅、
      贈與稅或田賦。」，系爭土地既經認定為作農業使用之農
      業用地，符合農業發展條例施行細則第14條之1 第2 款之
      不予課徵課稅處分之事實，被告所屬士林分處卻違背法令
      擅行作成課徵課稅之決定，顯然於法無據等語。惟查：財
      政部95年12月14日臺財稅字第09504569450 號函釋規定：
      「農業發展條例施行細則第14條之1 第2 款於94年6 月12
      日修正生效，考量其立法沿革及目的，對於該條款生效前
      ，已發生符合該條款規定之案件，於該條款修正生效日尚
      未核課或尚未核課確定者，得依本條款規定不課徵土地增
      值稅或免徵遺產稅、贈與稅或田賦。」係指對於農業發展
      條例施行細則第14條之1 第2 款生效前，已發生符合該條
      款規定之案件，得依該條款規定不課徵土地增值稅。則系
      爭土地既於72年8 月3 日農業發展條例修正增訂時已非屬
      農業用地，業如前述，自無其函釋之適用，其移轉時亦無
      不課徵土地增值稅之適用至明。原告主張，容有誤解。
（六）原告主張系爭土地是否符合該法規「作農業使用之農業用
      地」之要件，本係該當課徵土地增值稅與否之要件事實，
      亦為被告所屬士林分處所得判斷是否課徵土地增值稅之唯
      一依據，而雖然被告所屬士林分處係課徵土地增值稅之權
      責機關，但究否符合前揭法規中「作農業使用之農業用地
      」要件之判斷，則屬臺北市政府之權限範圍，臺北市政府
      今既已以98年8月25日府產業農字第09833094600號函核准
      發給系爭土地農業用地作農業使用證明書，被告所屬士林
      分處竟不予以承認，亦牴觸臺北市政府就課徵土地增值稅
      與否之構成要件事實作出之認定云云，經查土地稅法第39
      條之2第1項免徵土地增值稅之規定，係於78年10月30日始
      公布施行，當時與該規定相同之農業發展條例第27條(現
      修正為第37條第1項)，則係於72年8月3日公布施行，是以
      ，上開2條文公布生效時，須仍為當時土地稅法施行細則
      第57條或農業發展條例施行細則第14條規定所稱之「農業
      用地」，始有上開條文之適用。反之，倘斯時已非屬農業
      用地者，因其已不符合農業用地免徵土地增值稅之要件，
      縱令該土地仍得繼續為從來之農業使用者，亦無免徵土地
      增值稅之適用。本件系爭土地雖原經臺北市政府於59年7
      月4日公告之「○○○○○○轄區主要計畫案」劃定為保
      護區，惟嗣後經該府於68年12月20日公告之「變更台北市
      都市計畫保護區（通盤檢討）案」變更為「住宅區（原為
      保護區，經都市計畫檢討主要計畫變更，但因細部計畫及
      整體開發作業尚未完成，尚未能准許依變更後計劃用途使
      用）。」已非為都市計畫內之農業區或保護區，則系爭土
      地於土地稅法第39條之2第1項及農業發展條例第27條公布
      生效時，既已非屬當時農業發展條例施行細則第14條或土
      地稅法施行細則第57條所指之「農業用地」，無論其實際
      上是否供農作使用，其移轉時均無土地稅法第39條之2第1
      項或農業發展條例第37條第1項不課徵土地增值稅之適用
      。又土地稅法施行細則第57條之1第1款雖規定：「農業用
      地經依法律變更編定為非農業用地，經該法律主管機關認
      定符合下列各款情形之一，並取得農業用地作農業使用證
      明書者，得適用本法第39條之2第1項規定，不課徵土地增
      值稅：一、依法應完成之細部計畫尚未完成，未能准許依
      變更後計畫用途使用者。」惟本條文之適用仍應以該土地
      經依法變更為非農業用地前，須具備「農業用地」之要件
      為前提。經查，上開條文係於89年9月20日始公布生效（
      當時係列於土地稅法施行細則第57條第2項），如前所述
      ，本件系爭土地於72年8月3日農業發展條例修正增訂第27
      條（現修正為第37條第1項）生效時，既已非屬當時農業
      發展條例或土地稅法規定所稱之「農業用地」，尚不得依
      土地稅法第39條之2第1項主張免徵土地增值稅，此有臺中
      高等行政法院96年度訴字第00631號判決可資參照。至原
      告主張以臺北市政府98年8月25日府產業農字第098330946
      00號函核准之「臺北市農業用地作農業使用證明書」，作
      為是否符合「作農業使用之農業用地」要件之判斷，而得
      依土地稅法第39條之2第1項規定免徵土地增值稅一節，按
      稅捐稽徵法第3條前段規定：「稅捐由各級政府主管稅捐
      稽徵機關稽徵之。」系爭土地增值稅之核課，係由主管稅
      捐稽徵機關為之，即其是否得不課徵土地增值稅？應由稽
      徵機關審核有無土地稅法第39條之2第1項所規定農業用地
      作農業使用之要件，始予准駁之處分。並非僅依農業使用
      證明書即不課徵土地增值稅，是縱原告已取得臺北市政府
      核發之「臺北市農業用地作農業使用證明書」，並非一提
      出申報即必然發生准許之當然結果，原告主張，尚有誤解
      。
（七）原告主張被告一再辯稱核定系爭土地應納土地增值稅，無
      非係以財政部91年12月26日台財稅字第0910458277號解釋
      性函令及財政部台財稅字第09804730570號函之行政機關
      內部函文發函為處分依據，惟此揭行政函釋顯然牴觸系爭
      相關法令，逾越法律保留原則，違反法律優位原則一節，
      按稅捐稽徵法第1條之1前段規定：「財政部依本法或稅法
      所發布之解釋函令，對於據以申請之案件發生效力。」及
      司法院釋字第287號解釋：「行政主管機關就行政法規所
      為之釋示，係闡明法規之原意，固應自法規生效之日起有
      其適用。……」意旨，查前揭財政部91年12月26日台財稅
      字第0910458277號函、98年7月30日台財稅字第098047305
      70號函，均係財政部本於中央財稅主管機關之職權就土地
      稅法及農業發展條例應否不課徵土地增值稅之疑義所為釋
      示，並未逾越母法之規定，自得適用於本案，此亦有最高
      行政法院95年度判字第193號判決可資參照，且本件系爭
      土地既於68年12月20日經臺北市政府公告變更臺北市都市
      計畫保護區（通盤檢討）變更為住宅區，已非農業發展條
      例第3條第10款所定之農業用地，詳如前述，依首揭財政
      部函釋意旨，本件系爭土地並無89年6月7日修正之農業發
      展條例施行細則第2條第2項或現行農業發展條例施行細則
      第14條之1規定之適用，原告主張有違法律保留原則、法
      律優位原則等語，顯係誤解法令，不足採據。
（八）原告主張土地稅法第39條之2第1項規定、土地稅法施行細
      則第57條、第57條之1規定、農業發展條例第37條第1項規
      定、農業發展條例施行細則第2條、第14條之1等諸多規定
      既已明文規定「農業用地經依法律變更為非農業用地，但
      經該法律主管機關認定取得農業用地作農業使用證明書，
      並符合『依法應完成之細部計畫尚未完成，未能准許依變
      更後計畫用途使用者』之情形者，不課徵『土地增值稅』
      且根本未設適用時間之限制，以72年8月3日為區分時點限
      制適用法規，顯然於法未合，並牴觸大法官釋字第620號
      解釋等節，按農業發展條例於92年2月7日修正施行，然「
      農業發展條例施行細則」修正時，原第2條第2項有關賦稅
      優惠規定僅及於「農業用地經依法律變更編定為非農業用
      地，在依法應完成之細部計畫尚未完成，無法依變更後之
      用地使用者，得享有相關稅賦之優惠」之情形，因已完成
      細部○○○區○○○○○○○區段徵收或市地重劃後始得
      申請開發，但政府往往礙於經費等問題遲未辦理，導致土
      地無法依變更後之分區作適當使用，只得繼續維持作原來
      農業使用，卻無法適用不課徵土地增值稅、免徵遺產稅或
      贈與稅之規定，未符公平，外界因此要求比照「細部計畫
      未完成，無法依變更後之用地使用地區，同樣享有賦稅優
      惠之待遇」，但因此項要求涉及擴大免稅範圍政策，必需
      考量稅收短收及地方財政情形，故財政部認為本項修正影
      響賦稅收入，宜先依「稅式支出評估作業應注意事項」辦
      理評估後，提供政策參考，從而依據各縣（市）政府「已
      發布細部計畫地區，都市內規定應以整體開發方式開發，
      而未開發完成之地區分布於23個縣（市）（澎湖縣、連江
      縣除外），總處數約306處，私有土地總面積約70,256,72
      7平方公尺（約7025公頃），土地現值總額為258,123,08
      3千元」之統計資料，經政策考量及評估後，對於農業用
      地已變更為非農業用地經發布細部計畫地區，於公告實施
      市區徵收計畫前，仍作農業使用者，得適用不課徵土地增
      值稅、免徵遺產稅或贈與稅之規定，另併同原條文第2條
      第2項，依其內容相應於農業發展條例施行細則之規範次
      序，移列為第14條之1，故而農業發展條例施行細則修法
      進度，歷經兩年研議，至94年6月10日始修正發布實施。
      由上述修法過程可知，農業發展條例施行細則第14條之1
      係就稅收短收及地方財政考量結果，其僅列舉該條第1、2
      款之情形，為「農業發展條例第39條」、「農業用地作農
      業使用認定及核發證明辦法第2條第4款」之「例外規定」
      ，並無使「任何無法依變更後計畫用途使用之土地所有權
      人，均享有賦稅上減免優惠」之目的，依該條所採列舉立
      法方式及「例外應從嚴解釋」之法理，故若係農業發展條
      例施行細則第14條之1列舉以外之情形，自無適用該條之
      餘地。是以，農業發展條例施行細則第14條之1規範意旨
      ，僅限於該條第1、2款所列舉之情形，並無「使任何無法
      依變更後計畫用途使用之土地所有權人，均享有賦稅上減
      免優惠」之目的，殆無疑義，此有本院98年度訴字第1303
      號判決可資參照。是農業發展條例施行細則第14條之l所
      稱「農業用地」，就土地增值稅不課徵規定之適用而言，
      係指72年8月3日修正農業發展條例第27條生效後，符合農
      業發展條例施行細則規定範疇之「農業用地」而言，系爭
      土地既於72年8月3日修正公布農業發展條例第27條「農業
      用地在依法作農業使用期間，移轉與自行耕作之農民繼續
      耕作者，免徵土地增值稅。」規定生效前，業經編定為「
      住宅區」，已不該當於當時施行有效之農業發展條例施行
      細則第2條第2項規定所稱之「農業用地」要件，至為顯然
      ，自無上開規定之適用。而與土地稅法第39條之2及土地
      稅法施行細則第57條所稱之「農業用地」範疇相間，殊無
      適用該等法規不予課徵土地增值稅之餘地。原告主張系爭
      函令牴觸司法院釋字第620號解釋，顯係誤解法令。
（九）原告主張土地稅法相關法規為保障農業發展，鼓勵農業使
      用，對於雖經變更為非農業用地，但細部計畫及整體開發
      作業尚未完成之土地，因政府之限制使用所受之不利益，
      皆給予免徵土地增值稅之優惠，於72年8月3日前或後變更
      之土地情形皆然，既然本質皆為「受政府限制使用所受不
      利益之土地」，行政機關本不得對相同事件為不同待遇之
      處理無疑，依「舉輕以明重」之法理，本案亦應適用土地
      稅法第39條之2第1項得申請不課徵土地增值稅等節。按行
      政程序法第6條規定：「行政行為，非有正當理由，不得
      為差別待遇。」固為平等原則之規定。該條所謂正當理由
      ，係指「並不禁止法律依事物之性質，就事實狀況之差異
      而為合理之不同處置」，次按前揭財政部98年7月30日台
      財稅字第09804730570號函釋說明二及說明三：「說明：
      二、查89年1月26日修正公布前農業發展條例第27條（土
      地稅法第39條之2第1項）規定……修正後第37條（土地稅
      法第39條之2第1項）規定：『作農業使用之農業用地，移
      轉與自然人時，得申請不課徵土地增值稅。』修正前免徵
      土地增值稅規定係於72年8月3日增訂生效。按此，行政院
      83年11月28日台83財字第44533號函示：『農業用地經都
      市計畫變更為新市鎮特定區、住宅區或其他使用分區，在
      細部計畫尚未完成前，如經都市計畫主管機關認定，仍應
      依原來之土地使用分區別（或用地別）管制而視為農業用
      地，其於移轉或繼承時，仍有土地稅法第39條之2第1項及
      農業發展條例第31條規定之適用。』所稱『農業用地』，
      就土地增值稅免徵規定之適用而言，應與修正前農業發展
      條例第27條規定之農業用地要件一致，即72年8月3日農業
      發展條例修正生效後，符合同條例施行細則第14條規定範
      疇之農業用地，嗣經變更為非農業用地者為限，前經本部
      86年10月22日台財稅第861922200號函、91年5月21日台財
      稅字第0910453054號函及行政院秘書處91年9月16日院臺
      財字第0910043469號函示在案。三、現行農業發展條例施
      行細則第14條之1第1款（土地稅法施行細則第57條之1第1
      款）規定……係源於前揭行政院函示，上開細則規定所稱
      『農業用地』，就土地增值稅不課徵規定之適用而言，依
      立法沿革及目的，應係指農業發展條例72年8月3日修正生
      效後，符合同條例施行細則規定範疇之農業用地而言，前
      經本部91年12月26日台財稅字第0910458277號函說明三、
      93年10月22日台財稅字第0930477517號函及96年3月5日台
      財稅字第09604706530號函示，並副知行政院農業委員會
      有案，且此同一見解，亦經最高行政法院95年度判字第00
      193號、95年度判字第00413號、95年度判字第00978號及
      95年度判字第01018號判決有案。」規定可知，農業發展
      條例72年8月3日修正生效後，符合同條例施行細則規定範
      疇之農業用地，始有土地稅法第39條之2第1項及農業發展
      條例第37條規定不課徵土地增值稅之適用，而系爭土地既
      於72年8月3日農業發展條例修正增訂時已非屬農業用地，
      已不符合該條例第27條規定免徵土地增值稅之要件，自亦
      非屬前揭現行土地稅法第39條之2第1項規定不課徵土地增
      值稅之範疇，此與土地於72年8月3日符合農業發展條例免
      徵土地增值稅要件，嗣經變更為非農業用地之案件，為本
      質不同之事件，自不能為相同之處理，則被告所屬士林分
      處按一般用地稅率課徵土地增值稅，並無違反平等原則甚
      明，原告之主張，顯係執其個人主觀之法律見解，核無足
      採。
（十）綜上所述，原處分及訴願決定均無違誤，資為抗辯，並聲
      明求為判決駁回原告之訴，訴訟費用由原告負擔。
四、上開事實概要欄所述之事實，除後列之爭點事項外，其餘為
    兩造所不爭執，並有98年9 月14日土地增值稅（土地現值）
    申報書（申報義務人：原告）、被告98年9 月印花稅大額憑
    證應納稅額繳款書、98年9 月14日系爭土地之土地所有權買
    賣移轉契約書、98年8 月25日府產農字第09833094600 號函
    所核發之臺北市農業用地作農業使用證明書、98年7 月6 日
    北市都測證字第2101798110402238號臺北市政府都市發展局
    都市計畫公共設施用地及土地使用分區證明書、系爭土地之
    土地登記第二類謄本、原告98年11月25日復查申請書及原處
    分、土地分區使用查詢資料、臺北市都市土地卡、系爭土地
    綜合資料（98年9 月15日查詢）、異動索引查詢及配偶贈與
    土地增值稅不課徵證明書、被告99年1 月1 日北市稽法甲字
    第09832608420 號函、臺北市政府都市發展局99年1 月14日
    北市都規字第0993034160 0號函、被告99年1 月18日公務電
    話紀錄、臺北市都市計畫整合查詢系統網頁資料、農業用地
    作農業使用審查及處理意見、被告98年10月土地增值稅繳款
    書、被告所屬士林分處98年9 月21日北市稽士林增字第0980
    0368800 號函、農業發展條例修正沿革及72年8 月修正施行
    之農業發展條例及89年1 月修正施行之農業發展條例、財政
    部91年12月26日台財稅字第0910458277號函、財政部98年7
    月30日台財稅字第09804730570 號函、案外人己○○土地所
    有權登記資料、財政部95年12月14日台財稅字第0950456945
    0 號函、行政院農業委員會99年5 月14日農企字第09901301
    96號函等件附於原處分卷及本院卷可稽，為可確認之事實。
五、歸納兩造上述之主張，本件爭執之重點在於：被告以原處分
    否准原告就系爭土地所為不課徵土地增值稅之申請，並按一
    般用地稅率課徵系爭土地之土地增值稅計4,352,557 元，有
    無違誤？財政部91年12月26日台財稅字第0910458277號函釋
    是否已逾越法律解釋之範圍，且是否違反司法院釋字第620
    、674 號解釋精神？本件是否有信賴保護原則之適用？本件
    可否適用財政部95年12月14日臺財稅字第09504569450 號函
    釋？財政部91年12月26日台財稅字第0910458277號函及98年
    7 月30日台財稅字第09804730570 號函，是否逾越法律保留
    原則及違反法律優位原則？被告所為核定課徵系爭土地土地
    增值稅之行為，是否違反平等原則？茲分述如下：
（一）按「已規定地價之土地，於土地所有權移轉時，應按其土
      地漲價總數額徵收土地增值稅。」、「土地所有權移轉或
      設定典權，其申報移轉現值之審核標準，依左列規定：一
      、申報人於訂定契約之日起三十日內申報者，以訂約日當
      期之公告土地現值為準。」、「作農業使用之農業用地，
      移轉與自然人時，得申請不課徵土地增值稅。」土地稅法
      第28條前段、第30條第1 項第1 款、第39 條 之2 第1 項
      分別定有明文。次按「本法第三十九條之二第一項所定農
      業用地，其法律依據及範圍如下：一、農業發展條例第三
      條第十一款所稱之耕地。二、依區域計畫法劃定為各種使
      用分區內所編定之林業用地、養殖用地、水利用地、生態
      保護用地、國土保安用地及供農路使用之土地，或上開分
      區內暫未依法編定用地別之土地。三、依區域計畫法劃定
      為特定農業區、一般農業區、山坡地保育區、森林區以外
      之分區內所編定之農牧用地。四、依都市計畫法劃定為農
      業區、保護區內之土地。五、依國家公園法劃定為國家公
      園區內按各分區別及使用性質，經國家公園管理機關會同
      有關機關認定合於前三款規定之土地。」、「農業用地經
      依法律變更為非農業用地，經該法律主管機關認定符合下
      列各款情形之一，並取得農業用地作農業使用證明書者，
      得適用本法第三十九條之二第一項規定，不課徵土地增值
      稅：一、依法應完成之細部計畫尚未完成，未能准許依變
      更後計畫用途使用者。二、已發布細部計畫地區，都市計
      畫書規定應實施市○○○○區段徵收，於公告實施市○○
      ○○區段徵收計畫前，未依變更後之計畫用途申請建築使
      用者。」分別為土地稅法施行細則第57條及第57條之1所
      明定。復按「本條例用辭定義如下：……十、農業用地：
      指非都市土地或都市土地農業區、保護區範圍內，依法供
      下列使用之土地：（一）供農作、森林、養殖、畜牧及保
      育使用者。（二）供與農業經營不可分離之農舍、畜禽舍
      、倉儲設備、曬場、集貨場、農路、灌溉、排水及其他農
      用之土地。（三）農民團體與合作農場所有直接供農業使
      用之倉庫、冷凍（藏）庫、農機中心、蠶種製造（繁殖）
      場、集貨場、檢驗場等用地。」、「作農業使用之農業用
      地移轉與自然人時，得申請不課徵土地增值稅。」農業發
      展條例第3 條第10款及第37條第1 項分別定有明文。又按
      「本條例用辭定義如下：……十、農業用地：指供農作、
      森林、養殖、畜牧及與農業經營不可分離之農舍、畜禽舍
      、倉儲設備、曬場、集貨場、農路、灌溉、排水及其他農
      用之土地。農民團體與合作農場所有直接供農業使用之倉
      庫、冷凍（藏）庫、農機中心、蠶種製造（繁殖）場、集
      貨場、檢驗場等用地，視同農業用地。」72年8 月1 日修
      正農業發展條例第3 條第10款定明文。再按「本條例第三
      條第十款所稱依法供該款第一目至第三目使用之農業用地
      ，其法律依據及範圍如下：一、本條例第三條第十一款所
      稱之耕地。二、依區域計畫法劃定為各種使用分區內所編
      定之林業用地、養殖用地、水利用地、生態保護用地、國
      土保安用地及供農路使用之土地，或上開分區內暫未依法
      編定用地別之土地。三、依區域計畫法劃定為特定農業區
      、一般農業區、山坡地保育區、森林區以外之分區內所編
      定之農牧用地。四、依都市計畫法劃定為農業區、保護區
      內之土地。五、依國家公園法劃定為國家公園區內按各分
      區別及使用性質，經國家公園管理處會同有關機關認定合
      於前三款規定之土地。」、「農業用地經依法律變更為非
      農業用地，經該法律主管機關認定符合下列各款情形之一
      ，並取得農業用地作農業使用證明書者，得適用本條例第
      三十七條第一項、第三十八條第一項或第二項規定，不課
      徵土地增值稅或免徵遺產稅、贈與稅或田賦：一、依法應
      完成之細部計畫尚未完成，未能准許依變更後計畫用途使
      用者。二、已發布細部計畫地區，都市計畫書規定應實施
      市○○○○區段徵收，於公告實施市○○○○區段徵收計
      畫前，未依變更後之計畫用途申請建築使用者。」農業發
      展條例施行細則第2 條及第14條之1 分別定有明文。另按
      「本條例第三條第一項第十款所稱依法供該款第一目至第
      三目使用之農業用地，其法律依據及範圍如下：一、本條
      例第三條第一項第十一款所稱之耕地。二、依區域計畫法
      劃定為各種使用分區內編定之林業用地、養殖用地、水利
      用地、生態保護用地、國土保安用地及供農路使用之道地
      目土地，或上開分區內暫未依法編定用地別之土地。三、
      依區域計畫法劃定為特定農業區、一般農業區、山坡地保
      育區、森林區以外之分區內所編定之農牧用地或暫未依法
      編定之田、旱地目之土地。四、依都市計畫法劃定為農業
      區、保護區內之土地。五、依國家公園法劃定為國家公園
      區內按各分區別及使用性質，經國家公園管理處會同有關
      機關認定合於前三款規定之土地。前項農業用地經依法律
      變更編定為非農業用地，在依法應完成之細部計畫尚未完
      成，無法依變更後之用地使用，經上開法律主管機關認定
      仍應依原來農業用地使用分區別或用地別管制使用者，得
      適用本條例第三十七條第一項、第三十八條第一項或第二
      項規定，不課徵土地增值稅或免徵遺產稅、贈與稅或田賦
      。」為89年6 月7 日修正之農業發展條例施行細則第2 條
      所明定。
（二）次按「主旨：有關原為農業用地於65年經都市計畫編定為
      風景區土地之繼承、贈與或移轉，其遺產稅、贈與稅
      或土地增值稅之徵免，復如說明……說明：……三、至於
      土地增值稅部分，本案土地於65年既經都市計畫編定為
      風景區土地（非屬都市計畫內農業區或保護區之農業用
      地），其於72年8 月3 日農業發展條例修正增訂第27條條
      文生效時，已非屬農業發展條例施行細則第2 條第2 項規
      定之『前項農業用地』，故於移轉時應無上述農業發展條
      例第37條第1 項（土地稅法第39條之2 第1 項）不課徵土
      地增值稅規定之適用。」、「主旨：所報原為農業用地於
      72 年8月3 日前因都市計畫變更編定為非農業區土地，在
      細部計畫未完成前，無法依據變更後之用地使用，經主管
      機關認定仍應依原來農業用地使用分區或用地別管制使用
      者，移轉時可否依土地稅法第39條之2 第1 項規定不課徵
      土地增值稅案，仍請參照本部91年12月26日台財稅字第09
      10458277號函說明三辦理。說明：四、……貴轄社子島地
      區原為農業用地，於59年7 月4 日公告『○○○○○○轄
      區主要計畫案』內，劃為非農業區土地部分及陽明山區域
      原為保護區內之農業用地，於68年12月20日經都市計畫變
      更編定為住宅區部分，在細部計畫尚未完成前，無法依據
      變更後之用地使用，經主管機關認定仍應依原來農業用地
      使用分區或用地別管制使用者，移轉時可否土地稅法第39
      條之2 第1 項規定不課徵土地增值稅，均請參照本部91年
      12月26日台財稅字第0910458277號函說明三辦理，以符規
      定……。」分經財政部91年12月26日臺財稅字第09104582
      77號函釋及98年7 月30日臺財稅字第09804730570 號函釋
      在案，而上開函釋，係財政部本於中央財稅主管機關之職
      權就土地稅法及農業發展條例應否不課徵土地增值稅之疑
      義所為釋示，並未逾越母法之規定，自得予以援用。
（三）又按土地稅法第39條之2 第1 項及農業發展條例第37條規
      定，作農業使用之農業用地，移轉與自然人時，得申請不
      課徵土地增值稅。次按，財政部91年12月26日臺財稅字第
      0910458277號函釋意旨，72年8 月3 日農業發展條例修正
      增訂第27條條文（現為第37條第1 項）生效前，倘土地已
      經都市計畫編定非屬都市計畫內農業區或保護區之農業用
      地，則該土地自無前揭土地稅法第39條之2 第1 項及農業
      發展條例第37條得免徵土地增值稅規定之適用。經查：系
      爭土地原經臺北市政府於59年7 月4 日以府工二字第2924
      8 號公告「○○○○○○轄區主要計畫案」劃定為保護區
      之農業用地。原告配偶戊○○於62年2 月1 日登記取得系
      爭土地後，復於96年8 月1 日夫妻贈與予原告，並申請依
      土地稅法第28條之2 第1 項之規定，不課徵土地增值稅。
      該土地前經臺北市政府於68年12月20日以府工二字第4762
      7 號公告之「變更台北市都市計畫保護區（通盤檢討）案
      」變更為「住宅區（原為保護區，經都市計畫檢討主要計
      畫變更，但因細部計畫及整體開發作業尚未完成，尚未能
      准許依變更後計劃用途使用）。」至今未變更。嗣原告於
      98年9 月14日將系爭土地出售予訴外人己○○，並於同日
      向被告所屬士林分處申報土地現值，依土地稅法第39條之
      2 第1 項之規定，申請不課徵土地增值稅等情，此有臺北
      市政府都市發展局99年1 月14日北市都規字第0993034150
      0 號函、98年7 月6 日北市都測證字第2101798110402238
      號都市計畫公共設施用地、土地使用分區證明書、臺北市
      都市計畫整合查詢系統畫面、被告99年1 月18日公務電話
      紀錄、土地分區使用查詢畫面、土地所有權買賣移轉契約
      書及土地增值稅申報書等附於原處分卷可稽。準此，本件
      系爭土地於72年8 月3 日農業發展條例修正增訂第27條條
      文生效時，業經都市計畫編定為住宅區，非屬當時農業發
      展條例第3 條第10款所定之農業用地，故系爭土地自無土
      地稅法第39條之2 第1 項及農業發展條例第37條第1 項得
      不課徵土地增值稅規定之適用。又經被告所屬士林分處審
      認系爭土地於72年8 月3 日所修訂農業發展條例第27條規
      定生效時，使用分區已變更為住宅區，非屬農業用地，依
      前揭財政部98年7 月30日台財稅字第09804730570 號函釋
      及91年12月26日台財稅字第0910458277號函釋內容，系爭
      土地移轉時已無不課徵土地增值稅之適用，應依土地稅法
      第5 條第1 項第1 款、第28條前段、第33條之規定核定系
      爭土地應納土地增值稅計4,352,557 元。是以，被告乃以
      原處分否准原告不課徵土地增值稅之申請，並按一般用地
      稅率課徵土地增值稅計4,352,557 元，揆諸前揭規定及說
      明，並無違誤。
（四）原告雖主張：財政部91年12月26日台財稅字第0910458277
      號函釋未遵守一般法律解釋方法，逾越法律解釋之範圍，
      而增減法律所訂租稅義務者，自非憲法第19條規定之租稅
      法律主義所許，且亦違反司法院釋字第620 、674 號解釋
      精神云云。按稅捐稽徵法第1 條之1 前段規定：「財政部
      依本法或稅法所發布之解釋函令，對於據以申請之案件發
      生效力。」及司法院釋字第287 號解釋：「行政主管機關
      就行政法規所為之釋示，係闡明法規之原意，固應自法規
      生效之日起有其適用。……」意旨，查前揭財政部91年12
      月26日臺財稅字第0910458277號函，係財政部本於中央財
      稅主管機關之職權就土地稅法及農業發展條例應否不課徵
      土地增值稅之疑義所為釋示，並未逾越母法之規定，自得
      適用於本案（最高行政法院95年度判字第193 號判決意旨
      可資參照）。是本件系爭土地既於68年12月20日經臺北市
      政府公告變更臺北市都市計畫保護區（通盤檢討）變更為
      住宅區，已非農業發展條例第3 條第10款所定之農業用地
      ，業如前述，依首揭財政部函釋意旨，本件系爭土地並無
      89年6 月7 日修正之農業發展條例施行細則第2 條第2 項
      或現行農業發展條例施行細則第14條之1 規定之適用。足
      見原告此部分之主張，顯係誤解法令，不足採據。
（五）原告又主張：系爭土地與72年8 月3 日農業發展條例修正
      增訂第27條文生效後公告為非農業區，但未能准許依變更
      後用途使用土地相較，同為受政府改編定為非農業區且受
      限制使用之土地，而前者受限制之時間長過後者，亦即因
      政府之限制使用所受之傷害，前者遠大於後者，依據「舉
      重明輕」之法理，前者亦應適用土地稅法第39條之2 第1
      項得申請不課徵土地增值稅，況同原為農業區土地變更為
      非農業區土地，且限制仍作農業使用迄今，應依行政程序
      法第6 條之規定，給予公平待遇及救濟機會云云。然按行
      政程序法第6 條之立法理由，指明平等原則乃憲法明定之
      基本原則，行政機關自應受其拘束，爰明文規定「等則等
      之，不等則不等之」之法理，促使行政權行使不論在實體
      或程序上，均避免不當之差別待遇。申言之，國家不可對
      本質相同之事件，任意作不同處理，或是對本質不同之事
      件，任意作相同處理，否則便有違反平等之疑慮。是依前
      揭財政部98年7 月30日台財稅字第09804730570 號函釋說
      明二及說明三：「……說明：二、查89年1 月26日修正公
      布前農業發展條例第27條（土地稅法第39條之2 第1 項）
      規定……修正後第37條（土地稅法第39條之2 第1 項）規
      定：『作農業使用之農業用地，移轉與自然人時，得申請
      不課徵土地增值稅。』修正前免徵土地增值稅規定係於72
      年8 月3 日增訂生效。按此，行政院83年11月28日台83財
      字第44533 號函示：『農業用地經都市計畫變更為新市鎮
      特定區、住宅區或其他使用分區，在細部計畫尚未完成前
      ，如經都市計畫主管機關認定，仍應依原來之土地使用分
      區別（或用地別）管制而視為農業用地，其於移轉或繼承
      時，仍有土地稅法第39條之2 第1 項及農業發展條例第31
      條規定之適用。』所稱『農業用地』，就土地增值稅免徵
      規定之適用而言，應與修正前農業發展條例第27條規定之
      農業用地要件一致，即72年8 月3 日農業發展條例修正生
      效後，符合同條例施行細則第14條規定範疇之農業用地，
      嗣經變更為非農業用地者為限，前經本部86年10月22日台
      財稅第861922200 號函、91年5 月21日台財稅字第091045
      3054號函及行政院秘書處91年9 月16日院臺財字第091004
      3469號函示在案。三、現行農業發展條例施行細則第14條
      之1 第1 款（土地稅法施行細則第57條之1 第1 款）規定
      ……係源於前揭行政院函示，上開細則規定所稱『農業用
      地』，就土地增值稅不課徵規定之適用而言，依立法沿革
      及目的，應係指農業發展條例72年8 月3 日修正生效後，
      符合同條例施行細則規定範疇之農業用地而言，前經本部
      91年12月26日台財稅字第0910458277號函說明三、93年10
      月22日台財稅字第0930477517號函及96年3 月5 日台財稅
      字第09604706530 號函示，並副知行政院農業委員會有案
      ，且此同一見解，亦經最高行政法院95年度判字第193 號
      、95年度判字第413 號、95年度判字第978 號及95年度判
      字第1018號判決有案。」內容可知，農業發展條例72年8
      月3 日修正生效後，符合同條例施行細則規定範疇之農業
      用地，始有土地稅法第39條之2 第1 項及農業發展條例第
      37條規定不課徵土地增值稅之適用，而系爭土地既於72年
      8 月3 日農業發展條例修正增訂時已非屬農業用地，已不
      符合該條例第27條規定免徵土地增值稅之要件，自亦非屬
      前揭現行土地稅法第39條之2 第1 項規定不課徵土地增值
      稅之範疇，此與土地於72年8 月3 日符合農業發展條例免
      徵土地增值稅要件，嗣經變更為非農業用地之案件，為本
      質不同之事件，自不能為相同之處理，則被告所屬士林分
      處按一般用地稅率課徵土地增值稅，並無違反平等原則甚
      明。足見原告此部分之主張，容有誤解，核無足採。
（六）原告復主張：臺北市政府既以98年8 月25日府產業農字第
      09833094600 號函核准發給系爭土地農業用地作農業使用
      證明書，而被告亦屬該府所屬單位之一，不僅政府機關均
      為一體，亦應受該府函令之拘束；又土地稅法第39條之2
      第1 項及農業發展條例第37條第1 項規定，實係為鼓勵農
      地農用，針對經認定為作農業使用之農業用地，即應給予
      租稅優惠之核課處分，稅捐機關並無任何裁量之餘地可言
      云云。惟按土地稅法第39條之2 第1 項之立法理由載明，
      該條係配合農業發展條例第27條規定，以便利自耕農民取
      得農地，擴大農場經營規模。經查農業發展條例於72年8
      月修正時，增訂第27條有關農業用地在依法作農業使用期
      間移轉與自行耕作之農民繼續耕作者，免徵土地增值稅之
      規定；嗣該條例於89年1 月修正時，為因應農地開放自由
      買賣，乃訂定第37條第1 項規定：「作農業使用之農業用
      地，移轉與自然人時，得申請不課徵土地增值稅。」（同
      現行土地稅法第39條之2 第1 項規定），將原「自耕農」
      之身分限制放寬為「自然人」，並將土地增值稅之徵免由
      「免徵」修正為「得申請不課徵」。而該條例第1 條更明
      白揭櫫其係為「加速農業發展，促進農業產銷，增加農民
      所得，提高農民生活水準」而制定。是農業發展條例關於
      免徵或不課徵土地增值稅之租稅優惠，旨在鼓勵農地農用
      ，若非農地縱令農用，亦不在獎勵之列。查系爭土地於68
      年12月20日已被公告劃設為「住宅區」迄今，是其於72年
      8 月3 日農業發展條例修正增訂第27條時，已非屬農業用
      地甚明，自不在前開立法之租稅優惠範疇內，且依稅捐稽
      徵法第3 條前段規定：「稅捐由各級政府主管稅捐稽徵機
      關稽徵之」，系爭土地土地增值稅之核課，係由主管稅捐
      稽徵機關為之，即其是否得不課徵土地增值稅？應由被告
      依土地稅法審核，並非僅依農業使用證明書即得不課徵土
      地增值稅。足見原告此部分之主張，核不足採。
（七）原告再主張：信賴臺北市政府核准發給之農業用地作農業
      使用證明書，並基此信賴將系爭土地出售予己○○，無法
      違約不履行買賣，信賴當然值得保護云云。惟按適用信賴
      保護原則之適用，應有信賴基礎、信賴表現行為及信賴值
      得保護等情，始足當之（最高行政法院94年度判字第65號
      判決意旨可資參照）。另依司法院釋字第525 號解釋略以
      ：「信賴保護原則攸關憲法上人民權利之保障，公權力行
      使涉及人民信賴利益而有保護必要者，不限於授益行政處
      分之撤銷或廢止，即行政法規之廢止或變更亦有其適用。
      ……又純屬願望、期待而未有表現其已生信賴之事實者，
      則欠缺信賴要件，不在保護範圍。……」。經查：系爭土
      地得否不課徵土地增值稅，須權利人及義務人依土地稅法
      第49條規定共同向主管稽徵機關申報其土地移轉現值，經
      主管稽徵機關審核有無土地稅法第39條之2 第1 項規定農
      業用地作農業使用之要件後，始生准駁之處分。是縱使原
      告已取得臺北市政府所核發「臺北市農業用地作農業使用
      證明書」，仍須經主管稽徵機關審查核准之程序，並非一
      提出申報即必然發生准許之當然結果，是原告所稱之信賴
      利益僅屬願望、期待，並無具體之信賴基礎。且原告如對
      被告所為之核稅處分有爭議，尚可循私法途徑協議解除買
      賣契約，惟原告於98年10月27日繳納稅款，復於98年10月
      30日移轉登記予訴外人己○○前，已明知系爭土地不符土
      地稅法第39條之2 第1 項規定，應課徵土地增值稅。是其
      非基於信賴保護而為移轉，自不生信賴保護之問題。足見
      原告此部分之主張，洵非可採。
（八）原告另主張：財政部91年12月26日台財稅字第0910458277
      號函之釋示，移轉時無不課徵土地增值稅之適用；惟其解
      釋顯已違法如前所述，並與財政部與行政院農業委員會、
      內政部、法務部協商結果，所作出之台財稅字第09504569
      450 號函亦有不合；又財政部於95年12月14日台財稅字第
      09504569450 號函釋規定：「農業發展條例施行細則第14
      條之1 第2 款於94年6 月12日修正生效，考量其立法沿革
      及目的，對於該條款生效前，已發生符合該條款規定之案
      件，於該條款修正生效日尚未核課或尚未核課確定者，得
      依本條款規定不課徵土地增值稅或免徵遺產稅、贈與稅或
      田賦。」系爭土地既經認定為作農業使用之農業用地，符
      合農業發展條例施行細則第14條之1 第2 款之不予課徵課
      稅處分之事實，被告所屬士林分處卻違背法令擅行作成課
      徵課稅之決定，顯然於法無據云云。惟查：財政部95年12
      月14日臺財稅字第09504569450 號函釋規定：「農業發展
      條例施行細則第14條之1 第2 款於94年6 月12日修正生效
      ，考量其立法沿革及目的，對於該條款生效前，已發生符
      合該條款規定之案件，於該條款修正生效日尚未核課或尚
      未核課確定者，得依本條款規定不課徵土地增值稅或免徵
      遺產稅、贈與稅或田賦。」係指對於農業發展條例施行細
      則第14條之1 第2 款生效前，已發生符合該條款規定之案
      件，得依該條款規定不課徵土地增值稅。則系爭土地既於
      72年8 月3 日農業發展條例修正增訂時已非屬農業用地，
      業如前述，自無其函釋之適用，其移轉時亦無不課徵土地
      增值稅之適用至明。足見原告此部分之主張，容有誤解，
      不足採信。
（九）原告又主張：系爭土地是否符合該法規「作農業使用之農
      業用地」之要件，本係該當課徵土地增值稅與否之要件事
      實，亦為被告所屬士林分處所得判斷是否課徵土地增值稅
      之唯一依據，而雖然被告所屬士林分處係課徵土地增值稅
      之權責機關，但究否符合前揭法規中「作農業使用之農業
      用地」要件之判斷，則屬臺北市政府之權限範圍，臺北市
      政府今既已以98年8 月25日府產業農字第09833094600 號
      函核准發給系爭土地農業用地作農業使用證明書，被告所
      屬士林分處竟不予以承認，亦牴觸臺北市政府就課徵土地
      增值稅與否之構成要件事實作出之認定云云。惟查：土地
      稅法第39條之2 第1 項免徵土地增值稅之規定，係於78年
      10月30日始公布施行，當時與該規定相同之農業發展條例
      第27條( 現修正為第37條第1 項) ，則係於72年8 月3 日
      公布施行，是以，上開2 條文公布生效時，須仍為當時土
      地稅法施行細則第57條或農業發展條例施行細則第14條規
      定所稱之「農業用地」，始有上開條文之適用。反之，倘
      斯時已非屬農業用地者，因其已不符合農業用地免徵土地
      增值稅之要件，縱令該土地仍得繼續為從來之農業使用者
      ，亦無免徵土地增值稅之適用。本件系爭土地雖原經臺北
      市政府於59年7 月4 日公告之「○○○○○○轄區主要計
      畫案」劃定為保護區，惟嗣後經該府於68年12月20日公告
      之「變更台北市都市計畫保護區（通盤檢討）案」變更為
      「住宅區（原為保護區，經都市計畫檢討主要計畫變更，
      但因細部計畫及整體開發作業尚未完成，尚未能准許依變
      更後計劃用途使用）。」（見原處分卷第18頁至第19頁）
      已非為都市計畫內之農業區或保護區，則系爭土地於土地
      稅法第39條之2 第1 項及農業發展條例第27條公布生效時
      ，既已非屬當時農業發展條例施行細則第14條或土地稅法
      施行細則第57條所指之「農業用地」，無論其實際上是否
      供農作使用，其移轉時均無土地稅法第39條之2 第1 項或
      農業發展條例第37條第1 項不課徵土地增值稅之適用。又
      土地稅法施行細則第57條之1 第1 款雖規定：「農業用地
      經依法律變更編定為非農業用地，經該法律主管機關認定
      符合下列各款情形之一，並取得農業用地作農業使用證明
      書者，得適用本法第39條之2 第1 項規定，不課徵土地增
      值稅：一、依法應完成之細部計畫尚未完成，未能准許依
      變更後計畫用途使用者。」惟本條文之適用仍應以該土地
      經依法變更為非農業用地前，須具備「農業用地」之要件
      為前提。經查，上開條文係於89年9 月20日始公布生效（
      當時係列於土地稅法施行細則第57條第2 項），如前所述
      ，本件系爭土地於72年8 月3 日農業發展條例修正增訂第
      27條（現修正為第37條第1 項）生效時，既已非屬當時農
      業發展條例或土地稅法規定所稱之「農業用地」，尚不得
      依土地稅法第39條之2 第1 項主張免徵土地增值稅。至原
      告主張以臺北市政府98年8 月25日府產業農字第09833094
      600 號函核准之「臺北市農業用地作農業使用證明書」（
      見原處分卷第6 頁），作為是否符合「作農業使用之農業
      用地」要件之判斷，而得依土地稅法第39條之2 第1 項規
      定免徵土地增值稅云云，惟按稅捐稽徵法第3 條前段規定
      ：「稅捐由各級政府主管稅捐稽徵機關稽徵之。」系爭土
      地增值稅之核課，係由主管稅捐稽徵機關為之，即其是否
      得不課徵土地增值稅？應由稽徵機關審核有無土地稅法第
      39條之2 第1 項所規定農業用地作農業使用之要件，始予
      准駁之處分。並非僅依農業使用證明書即不課徵土地增值
      稅，是縱原告已取得臺北市政府核發之「臺北市農業用地
      作農業使用證明書」，並非一提出申報即必然發生准許之
      當然結果。足見原告此部分之主張，容有誤解，不足採信
      。
（十）原告再主張：被告一再辯稱核定系爭土地應納土地增值稅
      ，無非係以財政部91年12月26日台財稅字第0910458277號
      解釋性函令及財政部台財稅字第09804730570 號函之行政
      機關內部函文發函為處分依據，惟此揭行政函釋顯然牴觸
      系爭相關法令，逾越法律保留原則，違反法律優位原則云
      云。惟按稅捐稽徵法第1 條之1 前段規定：「財政部依本
      法或稅法所發布之解釋函令，對於據以申請之案件發生效
      力。」及司法院釋字第287 號解釋：「行政主管機關就行
      政法規所為之釋示，係闡明法規之原意，固應自法規生效
      之日起有其適用。……」意旨，查前揭財政部91年12月26
      日台財稅字第0910458277號函、98年7 月30日台財稅字第
      09804730570 號函，均係財政部本於中央財稅主管機關之
      職權就土地稅法及農業發展條例應否不課徵土地增值稅之
      疑義所為釋示，並未逾越母法之規定，自得適用於本案，
      此亦有最高行政法院95年度判字第193 號判決意旨可資參
      照，且本件系爭土地既於68年12月20日經臺北市政府公告
      變更臺北市都市計畫保護區（通盤檢討）變更為住宅區，
      已非農業發展條例第3 條第10款所定之農業用地，詳如前
      述，依首揭財政部函釋意旨，本件系爭土地並無89年6 月
      7 日修正之農業發展條例施行細則第2 條第2 項或現行農
      業發展條例施行細則第14條之1 規定之適用，並未違反法
      律保留原則、法律優位原則。足見原告此部分之主張，容
      有誤解，不足採據。
（十一）原告復主張：土地稅法第39條之2 第1 項規定、土地稅
        法施行細則第57條、第57條之1 規定、農業發展條例第
        37條第1 項規定、農業發展條例施行細則第2 條、第14
        條之1 等諸多規定既已明文規定「農業用地經依法律變
        更為非農業用地，但經該法律主管機關認定取得農業用
        地作農業使用證明書，並符合『依法應完成之細部計畫
        尚未完成，未能准許依變更後計畫用途使用者』之情形
        者，不課徵『土地增值稅』且根本未設適用時間之限制
        ，以72年8 月3 日為區分時點限制適用法規，顯然於法
        未合，並牴觸司法院釋字第620 號解釋云云。惟按農業
        發展條例於92年2 月7 日修正施行，然「農業發展條例
        施行細則」修正時，原第2 條第2 項有關賦稅優惠規定
        僅及於「農業用地經依法律變更編定為非農業用地，在
        依法應完成之細部計畫尚未完成，無法依變更後之用地
        使用者，得享有相關稅賦之優惠」之情形，因已完成細
        部○○○區○○○○○○○區段徵收或市地重劃後始得
        申請開發，但政府往往礙於經費等問題遲未辦理，導致
        土地無法依變更後之分區作適當使用，只得繼續維持作
        原來農業使用，卻無法適用不課徵土地增值稅、免徵遺
        產稅或贈與稅之規定，未符公平，外界因此要求比照「
        細部計畫未完成，無法依變更後之用地使用地區，同樣
        享有賦稅優惠之待遇」，但因此項要求涉及擴大免稅範
        圍政策，必需考量稅收短收及地方財政情形，故財政部
        認為本項修正影響賦稅收入，宜先依「稅式支出評估作
        業應注意事項」辦理評估後，提供政策參考，從而依據
        各縣（市）政府「已發布細部計畫地區，都市內規定應
        以整體開發方式開發，而未開發完成之地區分布於23個
        縣（市）（澎湖縣、連江縣除外），總處數約306 處，
        私有土地總面積約70,256,727平方公尺（約7025公頃）
        ，土地現值總額為258,123,083 千元」之統計資料，經
        政策考量及評估後，對於農業用地已變更為非農業用地
        經發布細部計畫地區，於公告實施市區徵收計畫前，仍
        作農業使用者，得適用不課徵土地增值稅、免徵遺產稅
        或贈與稅之規定，另併同原條文第2 條第2 項，依其內
        容相應於農業發展條例施行細則之規範次序，移列為第
        14條之1 ，故而農業發展條例施行細則修法進度，歷經
        兩年研議，至94年6 月10日始修正發布實施。由上述修
        法過程可知，農業發展條例施行細則第14條之1 係就稅
        收短收及地方財政考量結果，其僅列舉該條第1 、2 款
        之情形，為「農業發展條例第39條」、「農業用地作農
        業使用認定及核發證明辦法第2 條第4 款」之「例外規
        定」，並無使「任何無法依變更後計畫用途使用之土地
        所有權人，均享有賦稅上減免優惠」之目的，依該條所
        採列舉立法方式及「例外應從嚴解釋」之法理，故若係
        農業發展條例施行細則第14條之1 列舉以外之情形，自
        無適用該條之餘地。是以，農業發展條例施行細則第14
        條之1 規範意旨，僅限於該條第1 、2 款所列舉之情形
        ，並無「使任何無法依變更後計畫用途使用之土地所有
        權人，均享有賦稅上減免優惠」之目的，殆無疑義。是
        農業發展條例施行細則第14條之l 所稱「農業用地」，
        就土地增值稅不課徵規定之適用而言，係指72年8 月3
        日修正農業發展條例第27條生效後，符合農業發展條例
        施行細則規定範疇之「農業用地」而言，系爭土地既於
        72年8 月3 日修正公布農業發展條例第27條「農業用地
        在依法作農業使用期間，移轉與自行耕作之農民繼續耕
        作者，免徵土地增值稅。」規定生效前，業經編定為「
        住宅區」，已不該當於當時施行有效之農業發展條例施
        行細則第2 條第2 項規定所稱之「農業用地」要件，至
        為顯然，自無上開規定之適用。而與土地稅法第39條之
        2 及土地稅法施行細則第57條所稱之「農業用地」範疇
        相間，殊無適用該等法規不予課徵土地增值稅之餘地。
        足見原告此部分之主張，顯係誤解法令，洵非可採。
（十二）原告末主張：土地稅法相關法規為保障農業發展，鼓勵
        農業使用，對於雖經變更為非農業用地，但細部計畫及
        整體開發作業尚未完成之土地，因政府之限制使用所受
        之不利益，皆給予免徵土地增值稅之優惠，於72年8 月
        3 日前或後變更之土地情形皆然，既然本質皆為「受政
        府限制使用所受不利益之土地」，行政機關本不得對相
        同事件為不同待遇之處理無疑，依「舉輕以明重」之法
        理，本件亦應適用土地稅法第39條之2 第1 項得申請不
        課徵土地增值稅云云。惟按行政程序法第6 條規定：「
        行政行為，非有正當理由，不得為差別待遇。」固為平
        等原則之規定。該條所謂正當理由，係指「並不禁止法
        律依事物之性質，就事實狀況之差異而為合理之不同處
        置」。次按前揭財政部98年7 月30日台財稅字第098047
        30570 號函釋說明二及說明三：「說明：二、查89年1
        月26日修正公布前農業發展條例第27條（土地稅法第39
        條之2 第1 項）規定……修正後第37條（土地稅法第39
        條之2 第1 項）規定：『作農業使用之農業用地，移轉
        與自然人時，得申請不課徵土地增值稅。』修正前免徵
        土地增值稅規定係於72年8 月3 日增訂生效。按此，行
        政院83年11月28日台83財字第44533 號函示：『農業用
        地經都市計畫變更為新市鎮特定區、住宅區或其他使用
        分區，在細部計畫尚未完成前，如經都市計畫主管機關
        認定，仍應依原來之土地使用分區別（或用地別）管制
        而視為農業用地，其於移轉或繼承時，仍有土地稅法第
        39條之2 第1 項及農業發展條例第31條規定之適用。』
        所稱『農業用地』，就土地增值稅免徵規定之適用而言
        ，應與修正前農業發展條例第27條規定之農業用地要件
        一致，即72年8 月3 日農業發展條例修正生效後，符合
        同條例施行細則第14條規定範疇之農業用地，嗣經變更
        為非農業用地者為限，前經本部86年10月22日台財稅第
        861922200 號函、91年5 月21日台財稅字第0910453054
        號函及行政院秘書處91年9 月16日院臺財字第09100434
        69號函示在案。三、現行農業發展條例施行細則第14條
        之1 第1 款（土地稅法施行細則第57條之1 第1 款）規
        定……係源於前揭行政院函示，上開細則規定所稱『農
        業用地』，就土地增值稅不課徵規定之適用而言，依立
        法沿革及目的，應係指農業發展條例72年8 月3 日修正
        生效後，符合同條例施行細則規定範疇之農業用地而言
        ，前經本部91年12月26日台財稅字第0910458277號函說
        明三、93年10月22日台財稅字第0930477517號函及96年
        3 月5 日台財稅字第09604706530 號函示，並副知行政
        院農業委員會有案，且此同一見解，亦經最高行政法院
        95年度判字第193 號、95年度判字第413 號、95年度判
        字第978 號及95年度判字第01018 號判決有案。」規定
        可知，農業發展條例72年8 月3 日修正生效後，符合同
        條例施行細則規定範疇之農業用地，始有土地稅法第39
        條之2 第1 項及農業發展條例第37條規定不課徵土地增
        值稅之適用，而系爭土地既於72年8 月3 日農業發展條
        例修正增訂時已非屬農業用地，已不符合該條例第27條
        規定免徵土地增值稅之要件，自亦非屬前揭現行土地稅
        法第39條之2 第1 項規定不課徵土地增值稅之範疇，此
        與土地於72年8 月3 日符合農業發展條例免徵土地增值
        稅要件，嗣經變更為非農業用地之案件，為本質不同之
        事件，自不能為相同之處理，則被告所屬士林分處按一
        般用地稅率課徵土地增值稅，並無違反平等原則甚明。
        足見原告此部分之主張，亦非可採。
六、綜上所述，原告主張各節，均無可採，本件被告所為原處分
    ，並無違誤，訴願決定予以維持，亦無不合。原告仍執前詞
    ，訴請撤銷，為無理由，應予駁回。
七、本件事證已臻明確，兩造其餘攻擊防禦方法均與本件判決結
    果不生影響，故不逐一論述，併此敘明。
據上論結，本件原告之訴為無理由，爰依行政訴訟法第98條第1
項前段，判決如主文。
中    華    民    國    99    年    10   月     5     日
           臺北高等行政法院第一庭
                            審判長法  官  王立杰
                                  法  官  楊得君
                                  法  官  許麗華
上為正本係照原本作成。
如不服本判決，應於送達後20日內，向本院提出上訴狀並表明上
訴理由，如於本判決宣示後送達前提起上訴者，應於判決送達後
20日內補提上訴理由書（須按他造人數附繕本）。
中    華    民    國    99    年    10   月     5     日
                                  書記官  林淑盈

司法院資訊處製作；財團法人民間司法改革基金會備份。
